ACORDAO-COMPLETO-2557000

ACÓRDÃO 1780/2023 ATA 5/2023 - PRIMEIRA CÂMARA

VISTOS, relatados e discutidos estes autos de recursos de reconsideração interpostos pela empresa Nova Rio Serviços Gerais Ltda. e pelo Sr. Flávio Adolpho Silveira contra o Acórdão 7893/2021-TCU-Primeira Câmara,
ACORDAM os Ministros do Tribunal de Contas da União, reunidos em sessão da Primeira Câmara, com fundamento nos arts. 32, I, e 33 da Lei Orgânica do TCU e no art. 285, caput, do Regimento Interno, diante das razões expostas pelo relator, em:
9.1. conhecer dos recursos de reconsideração para, no mérito, negar-lhes provimento;
9.2. dar ciência desta deliberação aos recorrentes e demais interessados.

Recurso de reconsideração interposto contra decisão que julgou irregulares as contas dos responsáveis, condenou-os ao pagamento do débito apurado e aplicou-lhes multa.

Primeira Câmara

Hospital Federal de Bonsucesso.

3. Interessados/Responsáveis/Recorrentes:
3.1. Interessado: Ministério da Saúde.
3.2. Responsáveis: Antonio Carlos Pereira (XXX.076.697-XX); Flávio Adolpho Silveira (XXX.001.987-XX); Francisco Xavier Dourado Fialho de Oliveira (XXX.923.217-XX); Gilson Max Freitas de Araujo (XXX.146.767-XX); Luana Camargo da Silva (XXX.942.787-XX); Lucia Bensiman da Silva (XXX.747.047-XX); Luis Carlos Alves (XXX.100.897-XX); Luis Carlos Moreno de Andrade (XXX.277.377-XX); Luiz Claudio Roberto Alves (XXX.210.377-XX); Manoel Vieira Peixoto Junior (XXX.827.887-XX); Nova Rio Serviços Gerais Ltda (29.212.545/0001-43); Walter Fernandes Filho (XXX.211.987-XX); Walter José Guimarães Cavalieri (XXX.177.887-XX).
3.3. Recorrentes: Nova Rio Serviços Gerais Ltda (29.212.545/0001-43); Flávio Adolpho Silveira (XXX.001.987-XX)..

13.1. Ministros presentes: Walton Alencar Rodrigues (Presidente), Benjamin Zymler (Relator) e Jhonatan de Jesus.
13.2. Ministro-Substituto convocado: Augusto Sherman Cavalcanti.
13.3. Ministro-Substituto presente: Weder de Oliveira.

BENJAMIN ZYMLER

Ministro Vital do Rêgo.

Adoto como parte do relatório a instrução elaborada no âmbito da então Secretaria de Recursos (peça 851) , cuja proposta de encaminhamento contou com a anuência do titular da unidade técnica (peça 853) :
"INTRODUÇÃO
	Trata-se de recursos de reconsideração interpostos por Nova Rio Serviços Gerais Ltda. (peça 778) e Flávio Adolpho Silveira (peça 798) contra o Acórdão 7893/2021-TCU-Primeira Câmara, Relator Ministro Vital do Rêgo (peça 707) .  
1.1. Eis o teor do acórdão recorrido: 
VISTOS, relatados e discutidos estes autos de tomada de contas especial resultante da conversão, determinada pelo Acórdão 508/2014-TCU-Plenário, do TC Processo 015.307/2013-1, que tratou de representação formulada por equipe de auditoria desta Corte de Contas, em virtude de contratação de prestação de serviços de apoio operacional e atividades auxiliares pelo Hospital Federal de Bonsucesso (HFB) , com indícios de superfaturamento;
ACORDAM os ministros do Tribunal de Contas da União, reunidos em sessão da 1ª Câmara, diante das razões expostas pelo relator, em: 
9.1. excluir da relação processual desta TCE as empresas Mosca Grupo Nacional de Serviços Ltda. (61.308.607/0001-28) ; DNA Mão de Obra Temporária Ltda. EPP (08.237.639/0001-05) ; Conservadora Luso Brasileira SA Comércio e Construções (33.104.423/0001-00) ; Força Soluções Integradas Ltda. (06.263.083/0001-98) ; Tecserv Serviços Técnicos e Locação de Mão de Obra Ltda. (03.906.867/0001-07) ; Personal Service Recursos Humanos e Assessoria Empresarial Ltda. (00.277.106/0001-37) ; Locanty Com. Serviços Ltda. (02.182.621/0001-69) ; João Batista da Silva XXX.404.936-XX ME (09.656.865/0001-85) ; L & M Serviços Inteligentes Ltda. (10.836.886/0001-61) ; CNS Nacional De Serviços Limitada (33.285.255/0001-05) ; AV2 Prestação de Serviços Ltda. ME (08.744.513/0001-19) e Instituto Brasileiro de Inclusão Social IBIS (07.579.905/0001-07) ; bem assim os responsáveis Sr. Luiz Carlos Rodrigues da Costa (XXX.775.317-XX) , Sandra da Silva Azevedo (XXX.733.607-XX) e Dircymary Barbosa do Nascimento (XXX.383.677-XX) ; 
9.2. julgar regulares, com fundamento nos arts. 1º, inciso I, 16, inciso I, 17 e 23, inciso I, da Lei 8.443/1992 c/c os arts. 1º, inciso I, 207 e 214, inciso I, do Regimento Interno/TCU, as contas dos Srs. Antônio Carlos Pereira (XXX.076.697-XX) , Luís Carlos Alves (XXX.100.897-XX) , Gilson Max Freitas de Araújo (XXX.146.767-XX) , Francisco Xavier Dourado Fialho de Oliveira (XXX.923.217-XX) e Manoel Vieira Peixoto Júnior (XXX.827.887-XX) , dando-lhes quitação plena;
9.3. julgar irregulares, com fundamento nos arts. 1º, inciso I, 16, inciso III, alíneas "b" e "c", da Lei 8.443/1992, c/c os arts. 1º, inciso I, e 209, incisos II e III, do Regimento Interno do TCU, as contas dos seguintes responsáveis/empresas: Nova Rio Serviços Gerais Ltda. (29.212.545/0001-43) , Sr. Flávio Adolpho Silveira (XXX.001.987-XX) , Sra. Lúcia Bensiman da Silva (XXX.747.047-XX) , Sr. Luís Carlos Moreno de Andrade (XXX.277.377-XX) e Sr. Walter José Guimarães Cavalieri (XXX.177.887-XX) ;
9.4. condenar os responsáveis abaixo mencionados, com fundamento no art. 19, caput, da Lei 8.443/1992, c/c o art. 210 do Regimento Interno do TCU, ao pagamento das quantias abaixo relacionadas, com a fixação do prazo de 15 (quinze) dias, a contar das notificações, para comprovar, perante o Tribunal (art. 23, inciso III, alínea "a", da Lei 8.443/1992, c/c o art. 214, inciso III, alínea "a", do Regimento Interno) , o recolhimento da dívida aos cofres do Tesouro Nacional, atualizada monetariamente e acrescida dos juros de mora, calculados a partir das datas discriminadas até a data do recolhimento, na forma prevista na legislação em vigor:
9.4.1. Responsáveis solidários: Nova Rio Serviços Gerais Ltda. e Flávio Adolpho Silveira:
	Data do Débito
	Valor Original (R$) 

	30/11/2011
	151.594,52

	31/12/2011
	183.470,48

	31/12/2011
	203.650,47

	30/04/2012
	157.124,71

	30/04/2012
	45.491,82

	31/03/2012
	196.880,88

	30/04/2012
	205.596,90

	30/05/2012
	203.998,01

	30/06/2012
	206.966,88

	31/07/2012
	178.445,07

	31/08/2012
	180.632,62

	30/09/2012
	178.181,41

	31/10/2012
	204.691,04

	30/11/2012
	199.183,89

	31/12/2012
	200.623,35

	31/01/2013
	203.798,34

	28/02/2013
	206.820,87

	31/03/2013
	194.710,16

	31/05/2013
	206.055,37

	30/06/2013
	199.278,81

	30/06/2013
	203.022,53

	31/07/2013
	204.427,33

	31/08/2013
	191.085,57

	30/09/2013
	182.213,06

	31/10/2013
	172.507,64

	31/12/2013
	183.246,47

	31/12/2013
	185.763,17

	31/12/2013
	183.282,83

	28/02/2014
	182.559,83

	31/03/2014
	179.559,37

	31/05/2014
	184.901,82

	31/05/2014
	190.669,05

	31/07/2014
	198.918,85

	31/07/2014
	198.538,30

	31/07/2014
	198.809,79

	30/08/2014
	179.124,41

	31/10/2014
	183.236,59

	30/11/2014
	235.303,68

	30/11/2015
	450.078,35

9.4.2. Responsáveis solidários:  Nova Rio Serviços Gerais Ltda. e Luís Carlos Moreno de Andrade: 
	Data do Débito
	Valor do Débito (R$) 

	28/02/2015
	240.193,89

	28/02/2015
	238.687,87

	30/04/2015
	241.314,44

	30/04/2015
	239.849,06

	31/05/2015
	239.171,46

	31/07/2015
	239.628,74

	31/07/2015
	240.101,12

	31/07/2015
	242.604,64

	31/08/2015
	240.155,79

	30/09/2015
	241.158,56

	30/11/2015
	243.248,33

	31/12/2015
	230.496,73

	31/01/2016
	233.467,52

	29/02/2016
	236.972,17

	31/01/2016
	237.180,02

9.4.3. Responsáveis solidários:  Nova Rio Serviços Gerais Ltda. e Walter José Guimarães Cavalieri (XXX.177.887-XX) :
	Data do Débito
	Valor do Débito (R$) 

	30/04/2016
	233.820,15

	31/05/2016
	240.834,54

	30/06/2016
	237.063,45

	31/07/2016
	240.179,76

	31/08/2016
	242.870,32

	30/09/2016
	241.173,73

	31/10/2016
	243.605,74

	30/11/2016
	241.567,04

9.4.4. Responsáveis solidários:  Nova Rio Serviços Gerais Ltda. e Walter José Guimarães Cavalieri (XXX.177.887-XX) :
	Data do Débito
	Valor Original (R$) 

	31/12/2016
	239.592,32

	31/12/2016
	239.432,11

9.4.5. Responsável: Nova Rio Serviços Gerais Ltda.
	Data do Débito
	Valor Original (R$) 

	31/08/2017
	137.595,90

	31/08/2017
	110.776,09

	30/09/2017
	294.058,82

	30/09/2017
	254.930,04

	31/10/2017
	289.871,55

	30/11/2017
	293.589,70

	31/01/2018
	294.843,41

9.4.6.  Responsável: Nova Rio Serviços Gerais Ltda. 
	Data do Débito
	Valor Original (R$) 

	28/02/2017
	238.107,74

	31/03/2017
	242.998,68

	31/03/2017
	239.174,14

	31/05/2017
	242.026,41

	31/05/2017
	239.353,45

	30/06/2017
	243.201,68

9.5. aplicar aos responsáveis abaixo indicados a multa prevista no art. 57 da Lei 8.443/1992, c/c o art. 267 do Regimento Interno, nos respectivos valores especificados, fixando-lhes o prazo de 15 (quinze) dias, a contar da notificação, para que comprovem, perante o Tribunal (art. 214, inciso III, alínea "a", do Regimento Interno) , o recolhimento da dívida aos cofres do Tesouro Nacional, atualizada monetariamente desde a data deste acórdão até a do efetivo recolhimento, se for paga após o vencimento, na forma da legislação em vigor:
9.5.1. Nova Rio Serviços Gerais Ltda. (29.212.545/0001-43) , no valor de R$ 1.000.000,00 (um milhão de reais) ;
9.5.2. Flávio Adolpho Silveira (XXX.001.987-XX) , no valor de R$ 50.000,00 (cinquenta mil reais) ;
9.5.3. Walter José Guimarães Cavalieri (XXX.177.887-XX) , no valor de R$ 20.000,00 (vinte mil reais) ;
9.6. aplicar à responsável Sra. Luana Camargo da Silva (XXX.942.787-XX) a multa prevista no art. 58, incisos V e VI, da Lei 8.443/1992, c/c os arts. 267 e 268, incisos V e VI, do Regimento Interno, no valor de R$ 5.000,00 (cinco mil reais) , fixando-lhe o prazo de 15 (quinze) dias, a contar da notificação, para que comprove, perante o Tribunal (art. 214, inciso III, alínea "a", do Regimento Interno) , o recolhimento da dívida aos cofres do Tesouro Nacional, atualizada monetariamente desde a data deste acórdão até a do efetivo recolhimento, se for paga após o vencimento, na forma da legislação em vigor;
9.7. aplicar à responsável Sra. Lúcia Bensiman da Silva (XXX.747.047-XX) a multa prevista no art. 58, incisos I, V e VI, da Lei 8.443/1992, c/c os arts. 267 e 268, incisos I, V e VI, do Regimento Interno, no valor individual de R$ 5.000,00 (cinco mil reais) , fixando-lhe o prazo de 15 (quinze) dias, a contar da notificação, para que comprove, perante o Tribunal (art. 214, inciso III, alínea "a", do Regimento Interno) , o recolhimento da dívida aos cofres do Tesouro Nacional, atualizada monetariamente desde a data deste acórdão até a do efetivo recolhimento, se for paga após o vencimento, na forma da legislação em vigor;
9.8. autorizar, desde logo, nos termos do art. 28, inciso II, da Lei 8.443/1992, a cobrança judicial das dívidas, caso não atendidas as notificações;
9.9. autorizar, desde logo, caso solicitado e o processo não tenha sido remetido para cobrança judicial, o pagamento das dívidas em até 36 (trinta e seis) parcelas mensais e consecutivas, nos termos do art. 26 da Lei 8.443/1992, c/c o art. 217 do Regimento Interno/TCU, fixando-se o vencimento da primeira parcela em 15 (quinze) dias, a contar do recebimento da notificação, e o das demais a cada mês, devendo incidir sobre cada valor mensal os correspondentes acréscimos legais, na forma prevista na legislação em vigor, sem prejuízo de alertar os responsáveis de que a falta de comprovação do recolhimento de qualquer parcela implicará o vencimento antecipado do saldo devedor;
9.10. dar ciência deste acórdão ao Ministério da Saúde, ao Hospital Federal de Bonsucesso e aos responsáveis para conhecimento e ao Procurador-Chefe da Procuradoria da República no Rio de Janeiro, nos termos do art. 16, § 3º, da Lei 8.443/1992, c/c o art. 209, § 7º, do Regimento Interno do TCU, para adoção das providências cabíveis. (Grifado) 
1.2.	Essa deliberação foi mantida pelo Acórdão 15782/2021-TCU-Primeira Câmara, Relator Ministro Vital do Rêgo, que não conheceu de embargos de declaração opostos pela sra. Lúcia Bensiman da Silva ao Acórdão 7893/2021-TCU-Primeira Câmara, por ser intempestivo (peça 827) .  
HISTÓRICO
2. 	Esta tomada de contas especial (TCE) decorreu da conversão determinada pelo Acórdão 508/2014-TCU-Plenário, proferida nos autos do TC Processo 015.307/2013-1 (peça 1) , Relator Ministro José Jorge, que tratou de representação formulada por equipe de auditoria do Tribunal de Contas da União (TCU) , em virtude de contratação de prestação de serviços de apoio operacional e atividades auxiliares pelo Hospital Federal de Bonsucesso (HFB) com indícios de superfaturamento.
2.1.	Mediante o referido Acórdão 508/2014-TCU-Primeira Câmara, de 12/3/2014, o TCU determinou a citação da Nova Rio Serviços Gerais Ltda., ora recorrente, e de outro responsável (peça 1) . 
2.2.	Por meio do Ofício 2174/2014-TCU/SECEX-RJ, de 21/8/2014, foi implementada a citação da Nova Rio Serviços Gerais Ltda. (peça 4) , que apresentou sua defesa por intermédio da peça 10, protocolada no TCU em 12/9/2014. 
2.3.	Em face da defesa apresentada pela Nova Rio Serviços Gerais Ltda. e do outro responsável citado, a então Secretaria de Controle Externo no Estado do Rio de Janeiro (Secex/RJ) autorizou, em 31/10/2014, a realização de diligência junto ao HFB para que, no prazo de 15 dias, encaminhasse ao Tribunal cópia eletrônica do processo 33374.010677/2010-47 (peças 13 e 14) . Essa diligência foi realizada por intermédio do Ofício 3217/2014-TCU/SECEX-RJ, de 4/11/2014 (peça 15) .
2.4.	Em atendimento à aludida diligência, o HFB encaminhou ao TCU, em 28/11/2014, os documentos/informações constantes das peças 17-28. 
2.5.	Em razão das informações constantes da documentação mencionada no subitem precedente, a então Secex/RJ concluiu que outros responsáveis também deveriam ser arrolados e citados nesta TCE, entre os quais o sr. Flávio Adolpho Silveira, ora recorrente, conforme instrução de 19/6/2015 (peças 37-39) . 
2.6.	Mediante despacho de 9/11/2015 (peça 45) , o Relator do processo, Ministro Vital do Rêgo, determinou que a unidade técnica do TCU confirmasse a existência do sobrepreço/superfaturamento apontado. 
2.7.	Para esclarecimento dessa questão, a unidade técnica do TCU determinou a realização de inspeção no HFB, conforme despacho, de 5/7/2016 (peças 49-51) . Não há informação de que essa inspeção foi de fato realizada. 
2.8.	Por meio do Ofício 089/2017-TCU/SECEX-RJ, de 26/1/2017, a então Secex/RJ diligenciou junto ao HFB para que apresentasse ao TCU uma série de documentos e informações relacionadas ao Contrato 11/2011 firmado com a empresa Nova Rio Serviços Gerais Ltda (peças 60 e 61) . Essa diligência foi respondida, em parte, pelo HFB em 15/2/2017 (peças 62 e 63) .
2.9.	Em razão do não atendimento da diligência acima informada, foi proposta a realização de nova diligência ao HFB, nos termos da instrução da então Secex/RJ, de 17/2/2017 (peça 64) . Essa diligência foi autorizada mediante despacho de peça 65, de 17/2/2017. Em cumprimento a esse despacho, foi realizada nova diligência junto ao HFB para que encaminhasse ao TCU uma série de documentos com vistas ao exame da matéria tratada nesta tomada de contas especial, conforme Ofício 0342/2017-TCU/SECEX-RJ, de 17/2/2017 (peça 66) . 
2.10.	Em resposta ao aludido ofício, o HFB juntou aos autos, em 21/2/2017, por meio do Ofício 280/2017/DIGER/HFB (peça 68) , os documentos constantes das peças 69-162. 
2.11.	Examinados esses novos documentos, a então Secex/RJ autorizou, em 13/3/2017, a realização inspeção no HFB para saneamento do processo (peças165 e 166) , a qual foi realizada nos dias 21/3/2017 a 22/3/2017, conforme Portaria de fiscalização 149, de 14/3/2017/Secex/RJ (peça 167) . 
2.12.	Por intermédio de despacho de 4/7/2017 (peça 262) , o Relator da TCE, Ministro Vital do Rêgo, acolhendo em parte e com ajustes as propostas formuladas pela unidade técnica (peças 256-258) e pelo Ministério Público junto ao TCU, representado pelo procurador Rodrigo Medeiros de Lima (peça 260) , autorizou a realização da citação dos ora recorrentes, bem como de outros responsáveis.  
2.13.	Para novo saneamento do processo, a então Secex/RJ autorizou, em 31/1/2018, a realização de diligências junto ao HFB e ao Instituto Nacional de Traumatologia e Ortopedia Jamil Haddad (INTO) (peças 283-285) . Essas diligências foram implementadas por meio dos Ofícios 0147/2018-TCU/SECEX-RJ e 0148/2018-TCU/SECEX-RJ (peças 285-288) . Tais medidas foram respondidas pelo INTO em 26/2/2018, por intermédio do Ofício 115/2018/SERJU/INTO/COAGE/INTO/SAS/MS (peças 291-310) , e pelo HFB, em 2/5/2018, mediante o Ofício 773/2018/HFB/DGHMS-RJ/SAS/MS (peças 332-482) . 
2.14.	 Com base nos documentos e nas informações constantes das respostas apresentadas em razão das diligências em comento, a então Secex/RJ autorizou, em 12/11/2018, a realização de citações e audiências dos responsáveis arrolados na TCE (peças 494-496) , as quais foram implementadas nos seguintes termos quanto aos ora recorrentes:
	Responsável
	Ofício
	Data do Aviso de Recebimento - AR
	Peças

	Flávio Adolpho Silveira
	2969/2018
	3/12/2018
	541 e 577

	Nova Rio Serviços Gerais Ltda.
	2967/2018
	3/12/2018
	549 e 578

2.15. 	Em homenagem aos princípios do contraditório e da ampla defesa e para que não fosse alegada alguma nulidade processual, foi renovada a citação da Nova Rio Serviços Gerais Ltda. por meio dos Ofícios 14404/2019-TCU/Seproc, de 9/12/2019 (peça 675) e 14405/2019-TCU/Seproc, de 9/12/2019 (peça 676) , nos termos propostos na instrução da Secretaria de Controle Externo de Tomada de Contas Especial de 28/11/2019 (peças 672 e 673) .  
2.16.	Foram apresentadas pelos ora recorrentes defesas perante o TCU, conforme abaixo indicado: 
	Responsáveis
	Datas dos protocolos
	Peças

	Flávio Adolpho Silveira
	19/12/2018
	598

	Nova Rio Serviços Gerais Ltda.
	26/2/2019, 12/9/2019 e 6/1/2020
	655, 671 e 677 

2.17.	Por meio da instrução de mérito de peça 687, de 28/7/2020, a Secretaria de Controle Externo de Tomada de Contas Especial propôs ao Tribunal julgar irregulares as contas dos ora recorrentes, com imputação de débito, solidário, e aplicação individual de multa. 
2.18.	Novos elementos de defesa foram apresentados pela Nova Rio Serviços Gerais Ltda. em 6/10/2020 (peça 690) , os quais foram examinados pela Secretaria de Controle Externo de Tomada de Contas Especial, que manteve a proposta anterior, consoante instrução de peça 693, de 2/12/2020, emitida em atendimento a despacho exarado pelo Relator da TCE, Ministro Vital do Rêgo, de 20/10/2020 (peça 692) , que acolheu pedido do Ministério Público junto ao TCU, representado pelo procurador Rodrigo Medeiros de Lima, de 15/10/2020 (peça 691) . 
2.19.	No mérito, o Ministério Público junto ao TCU, representado pelo procurador Rodrigo Medeiros de Lima, manifesta-se de acordo com a proposta da unidade técnica, com os devidos ajustes que propôs, nos termos do parecer de 23/3/2021 (peça 700) . 
2.20.	Mediante o Acórdão 7893/2021-TCU-Primeira Câmara, Relator Ministro Vital do Rêgo, de 11/5/2021 (peça 707) , o Tribunal julgou irregulares as contas dos recorrentes, com imputação de débito solidário e aplicação de multa, nos exatos termos transcritos no subitem 1.1, retro. Esse decisum foi mantido pelo Acórdão 15782/2021-TCU-Primeira Câmara, Relator Ministro Vital do Rêgo, de 21/9/2021 (peça 827) . 
2.21.	Irresignado, o sr. Flávio Adolpho Silveira e a empresa Nova Rio Serviços Gerais Ltda. interpuseram estes recursos de reconsideração contra a citada deliberação (peças 778 e 798) , os quais serão examinados a seguir. 
EXAME DE ADMISSIBILIDADE
3.	Reiteram-se os exames preliminares de admissibilidade realizados por esta Secretaria de Recursos (Serur) (peças 781, 782 e 830) , ratificados pelo relator do recurso, Ministro Benjamin Zymler (peças 797 e 835) , que decidiu pelo conhecimento das peças recursais, eis que preenchidos os requisitos de admissibilidade previstos na Lei 8.443/1992 e no Regimento Interno do TCU, suspendendo-se os efeitos dos subitens 9.3, 9.4, 9.4.1, 9.4.2, 9.4.3, 9.4.4, 9.4.5, 9.4.6, 9.5, 9.5.1, 9.5.2 e 9.8 do Acórdão 7893/2021-TCU-Primeira Câmara, Relator Ministro Vital do Rêgo, com fundamento nos artigos 32, inciso I, e 33 da Lei 8.443/1992.   
EXAME TÉCNICO
4.	Constituem objetos desta instrução verificar: 
Delimitação do recurso
4.1.	Preliminar:
	a) se ocorreu a prescrição da pretensão punitiva fundada em decisão do TCU, segundo o art. 205 do Código Civil; e 
	b) se houve a prescrição quinquenal das pretensões ressarcitórias e punitivas fundadas em decisão do TCU, à luz da Lei 9.873/1999.   
4.2.	Mérito: 
	a) se há excludente de ilicitude quanto ao sr. Flávio Adolpho Silveira relativamente aos fatos irregulares a ele atribuídos;  
	b) se é exigível conduta dolosa para imputação de débito nos processos de controle externo, consoante alegado pelo sr. Flávio Adolpho Silveira e pela empresa Nova Rio Serviços Gerais Ltda.;  
	c) se os atos praticados pelo sr. Flávio Adolpho Silveira podem ser caracterizados como culpa grave apenável com multa; 
	d) se há nexo de causalidade entre os atos praticados pelo sr. Flávio Adolpho Silveira e o dano causado ao Erário em relação ao qual a ele foi imputado débito solidariamente com a empresa Nova Rio Serviços Gerais Ltda.;  
	e) se está devidamente caracterizado nos autos o superfaturamento apontado nesta TCE;
f) se os parâmetros utilizados pelo TCU para caracterização do superfaturamento indicado no processo são adequados e suficientes para imputação de débito aos responsáveis indicados no subitem 9.4 do acórdão recorrido, dentre os quais os ora recorrentes; e
g) se as alegações recursais apresentadas pelos recorrentes são procedentes e suficientes para impor a insubsistência do acórdão recorrido. 
4.3.	Essas questões serão examinadas nos itens 5, 6 e 7 adiante.       
PRELIMINAR
5.	Prescrição 
5.1. 	Por ser matéria de ordem pública, constitui objeto deste recurso verificar, preliminarmente, se ocorreu a prescrição das pretensões punitiva e ressarcitória fundadas em decisão do TCU, independentemente de arguição no processo, não obstante reconhecer que o TCU adota a tese da imprescritibilidade das ações de ressarcimento, a teor da Súmula TCU 282, e da prescritibilidade decenal da pretensão punitiva com base no Código Civil (Acórdão 1441/2016-TCU-Plenário, Redator Ministro Walton Alencar Rodrigues) .          
5.2.	No exame da prescrição, a Serur, como unidade técnica, tem adotado os entendimentos detalhados na peça 849, que contêm estudos e pronunciamentos da secretaria sobre o tema, já inclusa a manifestação do Supremo Tribunal Federal (STF) nos autos da ADI 5509, Relator Ministro Edson Fachin, firmada posteriormente ao julgamento do RE 636.886.    
5.3.	Nas manifestações mencionadas na parte inicial do subitem precedente estão desenvolvidas as seguintes premissas, as quais serão utilizadas no presente exame: 
	a)  ao julgar o Recurso Extraordinário - RE 636.886, o Supremo Tribunal Federal (STF) conferiu nova interpretação ao art. 37, § 5º, da Constituição Federal, fixando a tese de que "é prescritível a pretensão de ressarcimento ao erário fundada em decisão de Tribunal de Contas";
	b) as pretensões punitiva e a ressarcitória devem observar o mesmo regime na atividade de controle externo, dado o objetivo comum da prescrição, de fixar prazo para o Tribunal de Contas agir, para caracterizar o ilícito, identificar seu autor, dimensionar os efeitos da conduta e impor as consequências legais, independentemente de tais consequências terem natureza punitiva ou ressarcitória;  
	c) até que sobrevenha norma específica, entende-se que a prescrição das pretensões punitiva e ressarcitória, no processo de controle externo, deve observar o regime da Lei 9.873/1999, na linha dos recentes pronunciamentos do STF a respeito; e 
	d) sem prejuízo de se realizar o exame da prescrição também segundo o prazo decenal previsto no Código Civil, no caso da prescrição da pretensão punitiva, o critério adotado, na formulação da proposta de encaminhamento, será o da Lei 9.873/1999.
I - Exame da prescrição da pretensão punitiva fundada em decisão do Tribunal de Contas da União à luz do art. 205 do Código Civil (Acórdão 1441/2016-TCU-Plenário, Redator Ministro Walton Alencar Rodrigues)  
5.4.  	Não ocorreu no presente caso a prescrição decenal da pretensão punitiva fundada em decisão do TCU quanto aos recorrentes, bem como em relação aos demais responsáveis arrolados no processo, à luz do art. 205 do Código Civil e do Acórdão 1441/2016-TCU-Plenário, Redator Ministro Walton Alencar Rodrigues, considerando que, entre os atos ilícitos apontados nesta TCE, consumados entre 30/11/2011 e 30/6/2017 (subitem 9.4 do acórdão recorrido, transcrito no subitem 1.1, retro) , e as autorizações para as respectivas citações dos responsáveis, datadas de 12/3/2014 para a empresa Nova Rio Serviços Gerais Ltda. (Acórdão 508/2014-TCU-Plenário, Relator Ministro José Jorge, proferido no âmbito do TC Processo 015.307/2013-1, apenso a este processo, peça 1) , e de 12/11/2018 para o sr. Flávio Adolpho Silveira, ora recorrente, e demais responsáveis arrolados nos autos, nos termos do despacho exarado pela então Secretaria de Controle Externo no Estado do Rio de Janeiro (peça 496) , conforme informado no subitem 2.13, retro, que interrompem a prescrição em comento, segundo consta do subitem 9.1.3 do referido Acórdão 1441/2016-TCU-Plenário, não transcorreram mais de 10 (dez) anos. 
5.5. 	De acordo com o subitem 9.1.4 do mencionado Acórdão 1441/2016-TCU-Plenário, "a prescrição interrompida recomeça a correr da data em que for ordenada a citação, a audiência ou oitiva da parte, nos termos do art. 202, parágrafo único, parte inicial, do Código Civil". In casu, esse recomeço se deu em 12/3/2014 para a recorrente Nova Rio Serviços Gerais Ltda. e 12/11/2018 para o recorrente Flávio Adolpho Silveira e demais responsáveis, datas em que foram ordenadas as citações dos responsáveis arrolados nos autos. Considerando que o Acórdão 7893/2021-TCU-Primeira Câmara, Relator Ministro Vital do Rêgo foi prolatado em 11/5/2021, com o julgamento da tomada de contas especial (peça 707) , o prazo decenal também não foi extrapolado após o reinício da contagem, e, portanto, não ocorreu a prescrição da pretensão punitiva fundada em decisão do TCU sob o regime do Código Civil do recorrente e dos demais responsáveis arrolados nos autos.    
5.6.   	Assim, fica afastada a prescrição da pretensão punitiva fundada em decisão do TCU à luz do regime do Código Civil em relação ao recorrente e aos demais responsáveis arrolados no processo, nos exatos termos já decidido pelo TCU na deliberação ora impugnada.        
II - Exame da prescrição das pretensões ressarcitória e punitiva fundadas em decisão do TCU com base no regime da Lei 9.873/1999
5.7.    	Ressalte-se que a Lei 9.873/1999 estabeleceu prazo genérico de 5 (cinco) anos para exercício da pretensão punitiva:
Art. 1º Prescreve em cinco anos a ação punitiva da Administração Pública Federal, direta e indireta, no exercício do poder de polícia, objetivando apurar infração à legislação em vigor, contados da data da prática do ato ou, no caso de infração permanente ou continuada, do dia em que tiver cessado.
§ 1º Incide a prescrição no procedimento administrativo paralisado por mais de três anos, pendente de julgamento ou despacho, cujos autos serão arquivados de ofício ou mediante requerimento da parte interessada, sem prejuízo da apuração da responsabilidade funcional decorrente da paralisação, se for o caso.
§ 2º Quando o fato objeto da ação punitiva da Administração também constituir crime, a prescrição reger-se-á pelo prazo previsto na lei penal. (grifado) 
5.8.  	No que se refere ao termo inicial da contagem do prazo prescricional de que trata a Lei 9.873/1999, convém deixar assente que ela difere da prevista no Código Civil e no referido Acórdão 1441/2016-TCU-Plenário, Redator Ministro Walton Alencar Rodrigues, alhures comentado. 
5.9.	Sob o regime da referida Lei 9.873/1999, a contagem do prazo prescricional quinquenal deve ser realizada segundo entendimento delineado pelo Supremo Tribunal Federal (STF) nos autos da ADI 5509, devidamente explicitado na peça 952, consoante informado no subitem 5.1, retro, e no pronunciamento abaixo transcrito, exarado pelo titular desta unidade técnica especializada nos autos do TC Processo 013.393/20170:  
Trata-se de pedido de reexame interposto pela empresa Promon Engenharia Ltda. contra o Acórdão 1042/2021-TCU-Plenário (rel. Min. Benjamin Zymler) .
2.	A presente representação foi autuada em cumprimento ao Acórdão 1583/2016-TCU-Plenário (rel. Min. Benjamin Zymler) , que determinou a oitiva de empresas em razão da prática de conluio e fraudes às licitações promovidas pela Petrobras para as obras de implantação da Refinaria Abreu e Lima, também denominada de Refinaria do Nordeste (Rnest) , em Ipojuca/PE.
3.	Das razões indicadas no exame precedente, acolho os fundamentos que conduzem à proposta de desprovimento do apelo. Todavia, divirjo dos parâmetros utilizados para o exame da prescrição quinquenal da pretensão punitiva deste Tribunal, conforme as razões que se seguem. 
II
4.	No que se refere à sistemática prevista na Lei 9.873/1999, novas balizas têm sido adotadas por esta secretaria nos processos de controle externo, em atenção à jurisprudência do Supremo Tribunal Federal (STF) a partir da tese fixada no julgamento do RE 636.886, que conferiu nova interpretação ao art. 37, § 5º, da Constituição Federal no sentido de ser ' (...) prescritível a pretensão de ressarcimento ao erário fundada em decisão de Tribunal de Contas'. 
5.	Quanto à pretensão punitiva (de especial interesse para o caso em exame) , observa-se que já há orientação jurisprudencial sedimentada no STF. A partir do julgamento do MS 32.201, em 4/8/2017, várias decisões se seguiram, reafirmando a conclusão de que a prescrição da pretensão punitiva, no processo de controle externo, é regida pela Lei 9.873/1999.  Nessa linha há várias decisões recentes (MS 37424, DJe 14/10/2020; MS 36111, DJe 19/5/2020; MS 36799, DJe 05/10/2020; MS 36800, DJe 12/05/2020, entre outros) , expressando o seguinte entendimento: 'Na esteira de precedentes deste Supremo Tribunal, a regência da prescrição da pretensão punitiva do Tribunal de Contas da União decorre da interpretação sistemática dos arts. 1º e 2º da Lei n. 9.873/1999.'
6. 	Ocorre que, recentemente, o Plenário da Suprema Corte se manifestou mais uma vez sobre o tema no julgamento da ADI 5509, ao tratar da constitucionalidade do prazo prescricional e decadencial de cinco anos previsto nos arts. 76, § 5º e 78, § 7º da Constituição do Estado do Ceará. Com esteio no princípio da simetria insculpido no art. 75 da Constituição Federal, o relator, Min. Edson Fachin, definiu alguns parâmetros para fins de avaliação da incidência do prazo prescricional nos processos conduzidos pelas Cortes de Contas (TCU, Tribunais de Contas dos Estados e do Distrito Federal, e dos municípios) , assunto que passo a abordar, de forma mais detalhada, nos próximos parágrafos.  (grifado) 
7. 	A ADI 5509 foi manejada contra dispositivos da Constituição do Estado do Ceará e de lei ordinária do referido Estado, que fixaram prazo prescricional no processo do tribunal de contas daquela unidade federativa. 
8. 	Todavia, a discussão travada pelo STF teve por referência o modelo federal, em função do princípio da simetria, expressamente invocado pelo MPF, ao propor a ação, e pelo relator, ao analisar o tema. Assim, os fundamentos lançados no julgamento da ADI 5509 repercutem inevitavelmente no processo do TCU. 
9. 	Especificamente sobre a lei de regência e as causas interruptivas da prescrição, o relator, ministro Edson Fachin, reconheceu que o STF ainda não havia fixado orientação clara a respeito, em processo de caráter geral. Ao fazê-lo, na citada ADI, a orientação do relator foi a de aplicar os vários precedentes do STF em casos concretos, que já sinalizavam para a incidência da Lei 9.873/1999, afastando-se a incidência do art. 205 do Código Civil, como evidenciam as seguintes passagens do voto: 
a) 'A atividade de controle externo equipara-se, para fins de contagem do prazo prescricional, ao poder de polícia do Estado e, como tal, nos termos do art. 1º da Lei 9.873, de 1999, 'Prescreve em cinco anos a ação punitiva da Administração Pública Federal, direta e indireta, no exercício do poder de polícia, objetivando apurar infração à legislação em vigor, contados da data da prática do ato ou, no caso de infração permanente ou continuada, do dia em que tiver cessado''; 
b) 'Pela mesma razão, incidem as causas legais de interrupção da prescrição, conforme previsão constante do art. 2º da referida Lei'. 
10. 	Estabelecida a norma de regência do prazo e das causas interruptivas, o STF avançou no debate quanto ao termo inicial da prescrição, fixando regras mais detalhadas a respeito. Com esse fim, estabeleceu tratamento específico para as tomadas de contas especiais, distinguindo aquelas decorrentes de repasses sujeitos a prestação de contas específica e as relativas a situações em que os fatos são normalmente trazidos ao conhecimento do TCU por meio de denúncias e representações - tal como na hipótese do processo em análise. 
11. 	Nesse sentido, o voto do Ministro Edson Fachin trouxe uma regra geral e algumas hipóteses de aplicação casuística. Como regra geral, ficou estabelecido que 'o termo inicial da contagem do prazo deve ser o da entrada do processo de fiscalização no âmbito do Tribunal de Contas, ou dos órgãos que, por lei, são encarregados pelo controle interno'. 
12. 	Essa regra geral teve sua aplicação explicitada para algumas situações particulares, a saber: 
a) no caso de omissão de prestação de contas: 'o dano a ser apurado pela ausência de prestação de contas tem o lapso prescricional iniciado na data em que as contas deveriam ter sido entregues'; 
b) na hipótese de irregularidades detectadas no exame da prestação de contas: 'o procedimento prévio à instauração da tomada de contas ... deve ser encerrado o quanto antes, sendo que as irregularidades que tenham porventura sido nele identificadas somente terão iniciada a fluência do prazo prescricional após a competente comunicação para o órgão de controle interno ou para o Tribunal de Contas'; 
c) em irregularidades constatadas em fiscalizações, denúncias e representações: 'Finalmente, deve-se contar o prazo prescricional a partir da data do conhecimento da irregularidade nos casos em que, por iniciativa própria, o Tribunal realiza auditorias ou inspeções, assim como nos casos em que a ele são diretamente levadas as informações necessárias para a instauração de tomada de contas especial'. (grifado) 
III
13. 	Aplicando-se o entendimento perfilhado pelo STF no julgamento da ADI 5509 ao caso em concreto, como o presente processo se refere a representação formulada pelo TCU, o termo inicial da contagem do prazo prescricional corresponde à data da ciência das irregularidades praticadas pela Promon, caracterizada por meio da autuação da presente representação, em 25/5/2017.
14.	Das causas interruptivas da fruição do prazo prescricional (art. 2º, incs. II e IV da Lei 9.873/1999) , tem-se as instruções de mérito em 19/6/2019 (peça 65) , 7/5/2020 (peça 92) e 14/9/2020 (peça 103) , e a prolação do acórdão condenatório recorrível em 5/5/2021 (peça 110) . 
15.	Como se nota, não se operaram os efeitos do prazo geral quinquenal previsto no art. 1º, caput, da Lei 9.873/1999. Igualmente, não há que se ventilar a hipótese de prescrição intercorrente, visto não ter havido paralisação processual por período superior a três anos (art. 1º, § 1º, da Lei 9.873/1999) .
16.	Ante o exposto, com fundamento nos arts. 33 e 48 da Lei 8.443/1992, proponho que este Tribunal conheça do presente recurso e, no mérito, negue-lhe provimento.
5.10.    	Prevê a Lei 9.873/1999, contudo, causas interruptivas da prescrição das pretensões ressarcitória e punitiva (a lei não faz distinção entre pretensão punitiva e pretensão ressarcitória) após o início da marcha do prazo prescricional, como dispõe o art. 2º da referida Lei, com a redação conferida pela Lei 11.941/2009, verbis:
Art. 2º Interrompe-se a prescrição da ação punitiva:
I - pela notificação ou citação do indiciado ou acusado, inclusive por meio de edital; 
II - por qualquer ato inequívoco, que importe apuração do fato;
III - pela decisão condenatória recorrível;
IV - por qualquer ato inequívoco que importe em manifestação expressa de tentativa de solução conciliatória no âmbito interno da administração pública federal.
5.11.  	Neste ponto, merece destacar o seguinte excerto do voto do Ministro Luís Roberto Barroso no Mandado de Segurança 32.201, do Supremo Tribunal Federal (STF) , no qual deixa patenteado que a prescrição da ação punitiva se interrompe "por qualquer ato inequívoco, que importe apuração do fato" (art. 2º, inciso II, da Lei 9.873/1999) , além, evidentemente, das demais causas interruptivas indicadas no mencionado dispositivo legal (art. 2º, incisos I, III e IV) :  
31 Pois bem. Aplicando-se, seja por interpretação direta seja por analogia, a regulamentação da Lei nº 9.783/1999 ao caso concreto, verificam-se os seguintes marcos temporais: a) o impetrante foi sancionado por conduta omissiva, na medida em que teria, segundo o TCU, deixado de concluir tempestivamente Plano de Desenvolvimento do Assentamento Itamarati I, na condição de Superintendente do INCRA/MS, cargo que deixou de exercer em 13.02.2003 (e-doc. 74) ; b) em 16.05.2007, por meio do Acórdão nº 897/2007, o TCU, ao conhecer de solicitação da Comissão de Fiscalização Financeira e Controle da Câmara dos Deputados, determinou a realização de auditoria na Superintendência Regional do Incra em Mato Grosso do Sul, com o objetivo de verificar a regularidade dos recursos federais aplicados na operacionalização dos Assentamentos Itamarati I e II (e-doc 3, fl. 2) ; c) em 11.09.2008, o impetrante foi notificado para apresentar justificativa, nos termos do art. 12, III, da Lei Orgânica do TCU (e-doc 11, fl. 169) ; d) na sessão de 15.02.2012, foi proferido o Acórdão nº 356/2012, por meio do qual o Plenário do TCU condenou o impetrante ao pagamento de multa no valor de R$ 10.000,00 (e-doc 37, fl. 30) ; e) na sessão de 13.03.2013, através do Acórdão nº 516/2013, o valor da multa foi reduzido para R$ 5.000,00 (e-doc 63, fl. 37) .
32. Estabelece o art. 1º da Lei nº 9.873/1999 que o prazo prescricional se inicia 'da data da prática do ato ou, no caso de infração permanente ou continuada, do dia em que tiver cessado'. Considerando que a conduta imputada ao impetrante possui natureza omissiva, a infração deve ser tida como permanente, somente tendo cessado com a exoneração do impetrante do cargo, o que ocorreu com a publicação da respectiva portaria em 13.02.2003. Este é, portanto, o termo inicial da prescrição.
33. De acordo com o art. 2º, II, da Lei nº 9.873/1999, a prescrição da ação punitiva se interrompe 'por qualquer ato inequívoco, que importe apuração do fato'. A irregularidade atribuída ao impetrante foi apurada através de auditoria realizada pela Superintendência Regional do INCRA/MS. Tal auditoria foi determinada pelo TCU através do Acórdão nº 897/2007, prolatado na sessão de 16.05.2007. Ao determinar a realização da auditoria, o TCU indubitavelmente praticou ato inequívoco a importar a apuração do fato, interrompendo, portanto, a prescrição, antes de decorrido o prazo de 5 (cinco) anos.
34. Em 11.09.2008, o impetrante foi notificado para apresentar justificativa, nos termos do art. 12, III, da Lei Orgânica do TCU (e-doc 11, fl. 169) . A notificação do investigado por possível irregularidade é causa de interrupção da prescrição da ação punitiva, nos termos do artigo 2º, I, da Lei nº 9.873/1999.
35. Posteriormente, na sessão de 15.02.2012 - mais uma vez antes de completado o lapso temporal de 5 (cinco) anos -, foi proferido o Acórdão nº 356/2012, por meio do qual o Plenário do TCU condenou o impetrante ao pagamento de multa no valor de R$ 10.000,00. Trata-se de decisão condenatória recorrível, que também interrompe o prazo prescricional (Lei nº 9.873/1999, art. 2º, III) .
36. Conclui-se, portanto, que, aplicadas as normas da Lei nº 9.873/1999, não ocorreu a prescrição da pretensão punitiva do TCU em relação ao impetrante. (grifado) 
5.12. 	Em um outro julgado sobre essa matéria, ao aplicar igual lógica prescricional no Mandado de Segurança 36.067, cujo agravo regimental foi apreciado pela 2ª Turma do Supremo Tribunal Federal, o Ministro Ricardo Lewandowski constatou a ocorrência de cinco causas interruptivas naquele caso concreto, inclusive no âmbito do controle interno, como se vê no seguinte trecho do inteiro teor do acórdão lavrado naquele mandamus: 
7. Ora, adotando-se a tese exposta no MS 32.201, e considerando o termo a quo (30/12/1999) , constataríamos a incidência de cinco causas interruptivas do prazo prescricional: a)  relatório de auditoria em conjunto realizada pelo Denasus e pela Secretaria Federal de Controle, lavrado em 06/07/2001, sendo este, certamente, um ato inequívoco que importou a apuração do fato (art. 2º, II, da Lei n. 9.873/1999) ; b)  instauração de Tomada de Contas Especial pelo FNS, ocorrida em 05/10/2005, sendo este também, certamente, um ato inequívoco que importou a apuração do fato (art. 2º, II, da Lei n. 9.873/1999) ; c)  a autuação da presente Tomada de Contas Especial no âmbito do Tribunal de Contas da União, ocorrida em 12/08/2008, sendo este também, certamente, um ato inequívoco que importou a apuração do fato (art. 2º, II, da Lei n. 9.873/1999) ; d)  o ato que ordenou a citação do responsável, ora impetrante, ocorrida em 12/07/2010 (art. 2º, I, da Lei n. 9.873/1999) ; e e)  o exercício do poder punitivo ocorrido em 20/06/2012, data da prolação do Acórdão 1563/2012-TCU-Plenário (art. 2º, III, da Lei n. 9.873/1999) . 
8. Como se vê, ainda que aplicadas as normas da Lei n. 9.873/1999, também não teria ocorrido a prescrição da pretensão punitiva do TCU em relação ao impetrante. (grifado) 
5.13. 	Com base em todo o delineamento jurídico acima exposto, passa-se a examinar a seguir, à luz da Lei 9.873/1999, se houve a ocorrência da prescrição quinquenal das pretensões punitiva e ressarcitória fundadas em decisão do TCU neste processo de tomada de contas especial, destacando que esta TCE decorreu da conversão de processo de representação, determinada pelo Acórdão 508/2014-TCU-Plenário, proferida no âmbito do TC Processo 015.307/2013-1, apenso a este processo (peça 1) , Relator Ministro José Jorge. Esse processo tratou de representação formulada por equipe de auditoria do Tribunal de Contas da União (TCU) para apuração de indícios de superfaturamento em contratação de prestação de serviços de apoio operacional e atividades auxiliares pelo Hospital Federal de Bonsucesso (HFB) . 
5.14.	Diante das manifestações anteriores, dois pontos merecem ser anotados: o primeiro, é que serão observadas nesta instrução as regras atinentes ao início do prazo prescricional, segundo as premissas delineadas na citada ADI 5509, alhures destacadas, que diferem, consoante afirmado precedentemente, das previstas para os casos em que se examina a prescrição decenal da pretensão punitiva de que trata o Código Civil; o segundo, é que serão ponderadas as causas interruptivas da prescrição ocorridas e comprovadas neste processo e no processo de representação que deu origem a esta tomada de contas especial, segundo as regras previstas na Lei 9.873/1999, exemplificativamente explicitadas nos Mandados de Segurança 32.201 e 36.067 do STF, anteriormente mencionadas.  
5.15.  	No caso vertente, a contagem do prazo prescricional quinquenal das pretensões punitiva e ressarcitória de que trata a Lei 9.873/1999 tem início, a rigor, em 31/5/2013, com a autuação do processo de representação anunciado no subitem 5.13, acima, em cumprimento ao disposto no subitem 9.2 do Acórdão 952/2013-TCU-Plenário, Relator Ministro José Jorge, de 17/4/2013 (TC Processo 015.307/2013-1, peça 3) , por meio do qual foram colacionadas as informações necessárias à instauração desta tomada de contas especial. 
5.16.	Destaque-se que essa conclusão está em consonância com a regra geral prevista no julgamento da ADI 5509 de que o "termo inicial da contagem do prazo deve ser o da entrada do processo de fiscalização no âmbito do Tribunal de Contas da União, ou dos órgãos que, por lei, são encarregados pelo controle interno.", consoante explicitado no item 12, alínea "c", do pronunciamento do titular desta Serur, transcrito no subitem 5.9, retro. No presente caso, como apontado no subitem precedente, o TCU tomou conhecimento em sua inteireza das irregularidades objetos desta TCE em 31/5/2013, com a autuação da representação acima mencionada, devendo, por isso, ser essa data do início da contagem do prazo prescricional. 
5.17.	Essa contagem do prazo prescricional foi interrompida nas datas constantes dos demonstrativos abaixo, constantes da TCE e do processo de representação apenso a este processo, sendo relevante destacar que todos os atos em questão representam causas interruptivas previstas na Lei 9.873/1999, pois constituem atos inequívocos de apuração dos fatos de que trata o art. 2º, inciso II, da citada norma, consoante decidido pelo STF:  
TC Processo 015.307/2013-1, apenso (Representação convertida nesta TCE) 
	ATOS
	DATA
	PEÇAS

	Instrução da então Secex/RJ propondo a realização de inspeção no Hospital Federal de Bonsucesso (HFB) para apuração dos fatos objetos da representação. Essa inspeção foi autorizada mediante despacho da então Secex/RJ. 
	2/9/2013
	19-21 

	Instrução de mérito da então Secex/RJ propondo a conversão da representação em tomada de contas especial e a citação dos responsáveis por ela indicados. 
	4/11/2013
	58-60

	Acórdão 508/2014-TCU-Plenário, Relator Ministro José Jorge. Conversão da representação em TCE e autorização para a citação dos responsáveis indicados na referida decisão. 
	12/3/2014
	61

TC Processo 010.756/2014-0 (Tomada de Contas Especial) 
	ATOS
	DATA
	PEÇAS

	Citação da Nova Rio Serviços Gerais Ltda., ora recorrente (Ofício 2174/2014-TCU/SECEX-RJ) .
	21/8/2014
	4

	Defesa apresentada pela Nova Rio Serviços Gerais Ltda. em relação à citação implementada por meio do Ofício 2174/2014.
	12/9/2014
	10

	Instrução da então Secex/RJ propondo a realização de diligência ao HFB com vistas ao saneamento do processo. Diligência realizada por meio do Ofício 3217/2014-TCU/SECEX-RJ, de 4/11/2014 (peça 15) . 
	3/10/2014
	13 e 14

	Diligência respondida pelo HDF por intermédio do Ofício 2675/2014/DIGER/HFB.
	28/11/2014
	17-28

	Instrução da então Secex/RJ propondo a citação dos responsáveis arrolados nos autos com base em informações extraídas dos novos documentos acostados ao processo.
	19/6/2015
	37-39

	Despacho do Relator do processo, Ministro Vital do Rêgo, determinando à então Secex/RJ que reexaminasse a questão relacionada ao sobrepreço indicado na TCE. 
	9/11/2015
	45

	Instrução da então Secex/RJ propondo a realização de inspeção no HFB para subsidiar o cumprimento da determinação constante do despacho do relator do processo mencionado na linha anterior. Inspeção autorizada mediante o despacho da então Secex/RJ de 5/7/2016 (peça 51) .
	1º/7/2016
	49-50

	Realização de diligência ao HFB para saneamento do processo (Ofício 0089/2017-TCU/SECEX-RJ) .
	26/1/2017
	60

	Diligência respondida pelo HFB por meio do Ofício 274/2017/DIGER/HFB.
	15/2/2017
	63

	Instrução da então Secex/RJ propondo nova diligência ao HFB em face das novas informações constantes dos documentos acostados ao processo por força da diligência acima mencionada. Essa diligência foi autorizada pela então Secex/RJ em 17/2/2017 (peça 65) .
	17/2/2017
	64

	Realização de diligência ao HFB para saneamento do processo (Ofício 0342/2017-TCU/SECEX-RJ) .
	17/2/2017
	66

	Diligência respondida pelo HFB por meio do Ofício 280/2017/DIGER/HFB.
	21/2/2017
	68-162

	Instrução da então Secex/RJ propondo a realização de inspeção no HFB em razão de não ter sido integralmente cumprida a diligência realizada ao HFB por meio dos Ofícios 089/2017 e 342/2017, anteriormente mencionados.
	13/3/2017
	165 e 166

	Inspeção realizada no HFB nos dias 21/3/2017 e 22/3/2017, nos termos da Portaria de Fiscalização 149, de 14/3/2017, da então Secex/RJ. 
	14/3/2017
	167

	Instrução da então Secex/RJ propondo a realização de citação e audiência dos responsáveis indicados na referida peça.
	28/4/2017
	256-258

	Parecer do Ministério Público junto TCU, representado pelo procurador Rodrigo Medeiros de Lima, acolheu, com os devidos ajustes, a proposta da unidade técnica.
	22/6/2017
	260

	Despacho do Relator do processo, Ministro Vital do Rêgo, autorizando a realização das citações propostas pela unidade técnica, com a anuência do MPTCU.
	4/7/2017
	262

	Instrução da então Secex/RJ propondo a realização de novas diligências com vistas ao saneamento do processo. Diligência autorizada pela então Secex/RJ por meio de despacho de 31/1/2018 (peça 284) .
	30/1/2018
	283

	Diligência realizada ao HFB por meio do Ofício 0148/2018-TCU/SECEX-RJ.
	31/2/2018
	285

	Diligência realizada ao Instituto Nacional de Traumatologia e Ortopedia Jamil Haddad (INTO) por intermédio do Ofício 0147/2018-TCU/SECEX-RJ.
	31/1/2018
	286

	Resposta do INTO à diligência acima mencionada por intermédio do Ofício 115/2018/INTO/SERJU/INTO/COAGE/INTO/SAS/MS.
	23/2/2018
	291-310

	Resposta do HFB à diligência acima descrita por meio do Ofício 773/2018/HFB/DGHMS-RJ/SAS/MS.
	2/5/2018
	332-482

	Instrução da então Secex/RJ propondo a realização de novas citações dos responsáveis indicados na referida peça. Essas citações foram autorizadas pela então Secex/RJ em 12/11/2018 (peça 496) .
	7/11/2018
	494

	Citação do sr. Flávio Adolpho Silveira por meio do Ofício 2969/2018-TCU/SECEX-RJ. 
	3/12/2018
	541 e 577

	Citação da Nova Rio Serviços Gerais Ltda. por intermédio do Ofício 2967/2018-TCU/SECEX-RJ.
	3/12/2018
	549 e 578

	Defesa apresentada pelo sr. Flávio Adolpho Silveira.
	19/12/2018
	598

	Defesa apresentada pela Nova Rio Serviços Gerais Ltda. 
	26/2/2019
	655

	Novos elementos de defesa apresentados pela Nova Rio Serviços Gerais Ltda.
	12/9/2019
	671

	Instrução da Secretaria de Controle Externo de Tomada de Contas Especial propondo a renovação da citação da Nova Rio Serviços Gerais Ltda. A unidade técnica autorizou a renovação da citação proposta (peça 673) .
	28/11/2019
	672

	Citação da Nova Rio Serviços Gerais Ltda. mediante os Ofícios 14404/2019-TCU/Seproc e 14405/2019-TCU/Seproc.
	9/12/2019
	675 e 676

	Defesa apresentada pela Nova Rio Serviços Gerais Ltda. em resposta às citações acima mencionadas. 
	6/1/2020
	677

	Instrução de mérito da Secretaria de Controle Externo de Tomada de Contas Especial. Irregularidade das contas, débito e multa.
	28/7/2020
	687-689

	Elementos adicionais de defesa apresentados pela Nova Rio Serviços Gerais Ltda.
	6/10/2020
	690

	Parecer do Ministério Público junto ao TCU propondo que a unidade técnica examinasse os novos elementos apresentados pela Nova Rio Serviços Gerais Ltda.
	15/10/2020
	691

	Despacho do Relator do processo, Ministro Vital do Rêgo, determinando que a unidade técnica examinasse os novos elementos apresentados pela Nova Rio Serviços Gerais Ltda.
	20/10/2020
	692

	Instrução de mérito da Secretaria de Controle Externo de Tomada de Contas Especial após os novos elementos de defesa apresentados pela Nova Rio Serviços Gerais Ltda. Manutenção da proposta de mérito anterior.
	30/11/2020
	693-695

	Novos elementos apresentados pela Nova Rio Serviços Gerais Ltda. após a última manifestação da unidade técnica do TCU. 
	2/3/2021
	699

	Parecer do Ministério Público junto ao TCU, representado pelo procurador rodrigo Medeiros de Lima. Manifesta-se de acordo com a proposta da unidade técnica, com os devidos ajustes.
	23/3/2021
	700

	Acórdão 7893/2021-TCU-Primeira Câmara, Relator Ministro Vital do Rêgo. Irregularidade das contas, débito e multa. 
	11/5/2021
	707

	Acórdão 15782/2021-TCU-Primeira Câmara, Relator Ministro Vital do Rêgo. Não conhecimento dos embargos de declaração opostos ao Acórdão 783/2021-TCU-Primeira Câmara, por ser intempestivo, pela sra. Lúcia Bensiman da Silva. 
	21/9/2021
	827

5.18.	Diante dos elementos enunciados pode-se concluir que não ocorreu no presente caso a prescrição quinquenal das pretensões punitiva e ressarcitória fundadas em decisão do TCU, à luz do previsto no art. 1º da Lei 9.873/1999, nem mesmo a prescrição intercorrente de que trata o art. 1º, § 1º, da referida norma, devendo, neste ponto, ser mantido o acórdão recorrido.   
5.19.	Por fim, importa esclarecer que mesmo em se adotando outros marcos iniciais para o início da contagem do prazo prescricional, como, por exemplo, as datas em que se consumaram os débitos apontados nesta TCE (exercícios de 2011 a 2017) , conforme disposto no subitem 9.4 do acórdão recorrido, não ocorreu de igual modo a prescrição quinquenal das pretensões punitiva e ressarcitórias sob exame, considerando as interrupções da prescrição devidamente indicadas no subitem 5.17, retro.  
MÉRITO
6.	Das razões recursais: Flávio Adolpho Silveira (peça 798) .  
6.1.  	No essencial, o recorrente alega que:  
	a) os atos a ele atribuídos não foram praticados com dolo, má-fé ou culpa, esta última caracterizada por imperícia, imprudência ou negligência, razão pela qual o débito e a multa imputados pelo TCU se mostram indevidos; 
b) não cabia a ele adotar medidas com vistas à elisão dos sobrepreços indicados na TCE, consumados entre 30/11/2011 e 30/11/2015, por dois motivos: o primeiro, porque não tinha conhecimento do superfaturamento indicado, pois era de dificílima constatação; o segundo, porque não teria sido notificado pelo TCU sobre esse evento durante a sua gestão, que foi de 2/5/2011 a 17/12/2014; 
c) a homologação da licitação questionada nesta TCE somente ocorreu após diversas manifestações das unidades da HFB responsáveis pelo procedimento, que não alertaram a Direção-Geral do HFB sobre as irregularidades apontadas neste processo; e 
	d) há precedentes do TCU que eximem de culpa o agente público que homologa procedimentos licitatórios que contenham vícios ocultos de difícil percepção, cabendo, no presente caso, ser adotado esse entendimento com vistas à exclusão de sua responsabilidade pelo dano causado ao Erário (Acórdão 3389/2010-TCU-Plenário; 1457/2010-TCU-Plenário; 787/2009-TCU-Plenário; 1685/2007-TCU-2ª Câmara e 690/2008-TCU-1ª Câmara) .
6.2.	Com fundamento nessas alegações, o recorrente pede o provimento do recurso para reformar o acórdão recorrido, afastando, em consequência, o débito e a multa a ele imputados.  
Análise
6.3.	Não procedem as alegações recursais apresentadas pelo sr.  Flávio Adolpho Silveira, descritas no subitem 6.1, acima, pelos fundamentos de fato e direito a seguir delineados. 
6.4.	No que diz respeito à alegação do recorrente, descrita no subitem 6.1, alínea "a", retro, de que os atos a ele atribuídos não foram praticados com dolo, má-fé ou culpa, esta última caracterizada por imperícia, imprudência ou negligência, e que, por isso, o débito e a multa imputados pelo TCU se mostram indevidos, cabe uma observação: "a responsabilização no âmbito do TCU não exige a configuração de dolo, bastando que o agente tenha agido com culpa grave" (Acórdão 1620/2019-TCU-Plenário, Relator Ministro Bruno Dantas) . 
6.5.	Nesse mesmo sentido: Acórdão 2391/2018-TCU-Plenário, Relator Ministro Benjamin Zymler, e 11762/2018-TCU-2ª Câmara, relator Ministro-Substituto Marcos Bemquerer Costa. 
6.6. 	A propósito, cabe destacar excerto do Voto condutor do referido Acórdão 2391/2018-TCU-Plenário (Relator Ministro Benjamin Zymler) : 
79.	Quanto à alegação de que não existem indícios de que o defendente tenha agido dolosamente, destaco que a responsabilidade dos jurisdicionados perante o TCU é de natureza subjetiva, caracterizada mediante a presença de culpa stricto sensu, sendo desnecessária a caracterização de conduta dolosa ou má-fé do gestor para que este seja instado a ressarcir os prejuízos que tenha causado ao erário (Acórdão 9004/2018-TCU-Primeira Câmara, 635/2017-Plenário, 2781/2016-Plenário, dentre outros) .
80.	Neste ponto, cabe ressaltar que a Lei 13.655/2018 introduziu vários dispositivos na Lei de Introdução às Normas do Direito Brasileiro - LINDB, que diretamente alcançam a atividade jurisdicional desta Corte de Contas, em especial a atividade de aplicação de sanções administrativas e de correção de atos irregulares.
81.	Segundo os arts. 22 e 28 da LINDB, recém introduzidos pela referida norma:
'Art. 22.  Na interpretação de normas sobre gestão pública, serão considerados os obstáculos e as dificuldades reais do gestor e as exigências das políticas públicas a seu cargo, sem prejuízo dos direitos dos administrados.
§ 1º Em decisão sobre regularidade de conduta ou validade de ato, contrato, ajuste, processo ou norma administrativa, serão consideradas as circunstâncias práticas que houverem imposto, limitado ou condicionado a ação do agente.
§ 2º Na aplicação de sanções, serão consideradas a natureza e a gravidade da infração cometida, os danos que dela provierem para a administração pública, as circunstâncias agravantes ou atenuantes e os antecedentes do agente.
§ 3º As sanções aplicadas ao agente serão levadas em conta na dosimetria das demais sanções de mesma natureza e relativas ao mesmo fato.
 (...) 
Art. 28.  O agente público responderá pessoalmente por suas decisões ou opiniões técnicas em caso de dolo ou erro grosseiro.' (grifos acrescidos) .
82.	Dito isso, é preciso conceituar o que vem a ser erro grosseiro para o exercício do poder sancionatório desta Corte de Contas. Segundo o art. 138 do Código Civil, o erro, sem nenhum tipo de qualificação quanto à sua gravidade, é aquele "que poderia ser percebido por pessoa de diligência normal, em face das circunstâncias do negócio" (grifos acrescidos) . Se ele for substancial, nos termos do art. 139, torna anulável o negócio jurídico. Se não, pode ser convalidado. 
83.	Tomando como base esse parâmetro, o erro leve é o que somente seria percebido e, portanto, evitado por pessoa de diligência extraordinária, isto é, com grau de atenção acima do normal, consideradas as circunstâncias do negócio. O erro grosseiro, por sua vez, é o que poderia ser percebido por pessoa com diligência abaixo do normal, ou seja, que seria evitado por pessoa com nível de atenção aquém do ordinário, consideradas as circunstâncias do negócio. Dito de outra forma, o erro grosseiro é o que decorreu de uma grave inobservância de um dever de cuidado, isto é, que foi praticado com culpa grave.
	Gradação do Erro
	Pessoa que seria capaz de perceber o erro
	Efeito sobre a validade do negócio jurídico (se substancial) 

	Erro Grosseiro
	Com diligência abaixo do normal
	Anulável

	Erro (sem qualificação) 
	Com diligência normal
	Anulável

	Erro leve
	Com diligência extraordinária - acima do normal
	Não anulável

84.	Segundo Cristiano Chaves de Farias e Nelson Rosenvald, "culpa grave é caracterizada por uma conduta em que há uma imprudência ou imperícia extraordinária e inescusável, que consiste na omissão de um grau mínimo e elementar de diligência que todos observam" (FARIAS, Cristiano Chaves de. ROSENVALD, Nelson. Curso de Direito Civil. São Paulo: Atlas, p. 169) .
85.	Os aludidos autores invocaram a doutrina de Pontes de Miranda, segundo a qual a culpa grave é "a culpa crassa, magna, nímia, que tanto pode haver no ato positivo como no negativo, a culpa que denuncia descaso, temeridade, falta de cuidados indispensáveis". (PONTES DE MIRANDA. Tratado de direito privado, t. XXIII. Rio de Janeiro: Borsoi, 1971, p. 72) .
86.	Tomando por base tais balizas, compreendo que os elementos acostados nos autos permitem concluir que o Sr. Paulo Roberto Albuquerque Garcia Coelho agiu, no mínimo, com culpa grave na supervisão do Contrato 7/2006, pois, no alto de sua posição hierárquica, orientou os fiscais a atuarem em desacordo com os termos do contrato, possibilitando o uso dos veículos locados sem o mínimo de controle. Ademais, ele autorizou pagamentos sem as informações mínimas exigidas para a regular liquidação da despesa, o que possibilitou o recebimento pela empresa de valores muito acima do razoável e da média histórica da Funasa. 
87.	Dessa forma, julgo adequada a inclusão do ex-Coordenador Geral de Logística no rol de responsáveis pelo débito e, diante da existência de culpa grave, a aplicação da multa do art. 57 da Lei 8.443/1992, no valor a ser especificado a seguir, conforme a análise a ser efetuada adiante. Ademais, julgo pertinente a inabilitação do responsável pelo período de cinco anos para o exercício de cargo em comissão ou função de confiança no âmbito da Administração Pública.
6.7.  	Pelo acima exposto, conclui-se que a responsabilidade dos jurisdicionados perante a Corte de Contas, para fins de ressarcimento, é de natureza subjetiva, caracterizada mediante a presença de culpa stricto sensu, sendo desnecessário evidenciar a conduta dolosa ou a má-fé do agente público para que ele seja instado a ressarcir os prejuízos que tenha causado ao erário, sendo, portanto, legítima a imputação do débito questionado pelo recorrente, considerando que o dano ao Erário apontado neste TCE somente se consumou por força de atos por ele praticados, conforme amplamente demonstrado no voto condutor da deliberação impugnada.  Seguem enunciados extraídos da ferramenta denominada "jurisprudência selecionada" do TCU sobre essa questão: 
A responsabilidade dos jurisdicionados perante o TCU é de natureza subjetiva, caracterizada mediante a presença de simples culpa stricto sensu, sendo desnecessária a caracterização de conduta dolosa ou má-fé do gestor para que ele seja instado a ressarcir os prejuízos que tenha causado ao erário. (Acórdão 4485/2020-TCU-Primeira Câmara, Relator Ministro Benjamin Zymler) (grifado) 
A responsabilidade dos jurisdicionados perante o TCU é de natureza subjetiva, caracterizada mediante a presença de simples culpa stricto sensu, sendo desnecessária a caracterização de conduta dolosa ou má-fé do gestor para que este seja responsabilizado. Desse modo, é suficiente a quantificação do dano, a identificação da conduta do responsável que caracterize sua culpa, seja por imprudência, imperícia ou negligência, e a demonstração do nexo de causalidade entre a conduta culposa (stricto sensu) e a irregularidade que ocasionou o dano ao erário. (Acórdão 635/2017-TCU-Plenário, Relator Ministro Aroldo Cedraz) (grifado) 
6.8. 	Demais, pelos elementos constantes dos autos, restou demonstrado que o recorrente, a despeito do superfaturamento contido na proposta da empresa vencedora do certame, para o item cargo técnico em secretariado, homologou a licitação decorrente do Pregão Eletrônico 36/2011, assinou o Contrato 11/2011 com a empresa Nova  Rio Serviços Gerais Ltda., bem como o 1º, o 2º, o 3º e o 4º termos aditivos, agravando o superfaturamento apontado nesta TCE, e autorizou os pagamentos superfaturados questionados, ocasionando, sem dúvida, dano ao Erário. 
6.9.	Essa conduta do recorrente pode ser caracterizada, no mínimo, como culpa grave suficiente para apená-lo com multa, como o fez o TCU mediante o acórdão recorrido, uma vez que não se mostra razoável sustentar que ele, na condição de Diretor-Geral do HFB, no período de 2/5/2011 a 19/12/2014, não tinha discernimento suficiente para avaliar que o contrato em questão continha itens superfaturados. Mesmo que se admita, o que não é o caso, que o recorrente não tenha percebido o superfaturamento em questão no momento da homologação da licitação, em face de  eventuais manifestações técnicas presentes no procedimento licitatório, o certo é que nas assinaturas dos 1º, 2º, 3º e 4º termos aditivos ao Contrato 11/2011 essa inação não se mostra sustentável diante da existência de cláusula contratual (Cláusula Quinta do Contrato 11/2011) estabelecendo que toda prorrogação seria precedida de realização de pesquisa de preços de mercado ou de preços contratados com outros órgãos e entidades da Administração Pública, conforme determinado pela Lei 8.666/1993.
6.10.	Transcrevem-se excertos do voto condutor do acórdão recorrido, os quais deixam bem evidenciada a responsabilidade do recorrente em relação ao prejuízo apontado nesta TCE, sendo, portanto, legítimos o débito e a multa a ele imputados (peça 708) : 
91.	O Sr. Flávio Adolpho Silveira, na condição de diretor geral do HFB, no período de 2/5/2011 até 19/12/2014, foi citado em virtude da homologação do Pregão Eletrônico 36/2011, da assinatura do Contrato 11/2011 e dos 1º, 2º e 3º Termos Aditivos e dos pagamentos superfaturados do Contrato 11/2011.
92.	Ao homologar o certame, o gestor referendou os atos praticados pela comissão de licitação e passou a se responsabilizar pelos efeitos deles advindos. Não é por outro motivo que a autoridade tem a obrigação de fiscalizar os atos produzidos por aqueles que se encontram sob sua hierarquia, confrontando-os com o ordenamento jurídico vigente.
93.	Mas a situação do responsável se agrava porque, além de homologar o certame, participou, também, de prorrogações e alterações do contrato correspondente, com a assinatura de quatro termos aditivos.
94.	O Contrato 11/2011, resultante do Pregão 36/2011, assinado em 24/8/2011, com vigência original de 1/9/2011 a 31/8/2012, estabeleceu em sua cláusula quinta (peça 22, p. 131) que toda prorrogação seria precedida de realização de pesquisa de preços de mercado ou de preços contratados por outros órgãos e entidades da Administração Pública, nos termos determinados pela Lei 8.666/1993.
95.	O 1º Termo Aditivo, assinado em 19/7/2012 (vigência até 31/8/2012) , teve por objetivo a adequação dos custos do contrato e o acréscimo de quantitativo de pessoal em 20%, que passou a contar com 72 postos de técnico em secretariado (peça 24, p. 49-51) .
96.	O custo mensal total de todos os cargos do contrato, para os anos de 2012/2013, passou de R$ 893.293,97 para R$ 969.129,70, alterando o salário-base de técnico em secretariado de R$ 1.800,00 (contrato inicial) foi para R$ 1.926,00, conforme planilha de preços apresentada pela empresa Nova Rio (peça 23, p. 74, 81-82) .
97.	Para a formalização do referido termo aditivo, o HFB realizou pesquisa de preços, tendo obtido, em relação especificamente a essa categoria, os seguintes valores salariais: R$ 850,00, informação do Instituto Nacional de Cardiologia (peça 24, p. 10) e R$ 918,67, obtido junto à Fundação Innovare (peça 24, p. 22) , muito inferiores aos originalmente contratados pelo HFB.
98.	A Seção de Contratos do hospital informou que não estava conseguinte coletar todo o resultado da pesquisa de preços realizada. Mesmo sem a informação acerca da compatibilidade do preço a ser contratado com o existente no mercado, solicitou autorização para formalizar o termo aditivo em questão (peça 24, p. 29) . Tal autorização foi expedida pelo Sr. Flávio Adolpho Silveira, na qualidade de ordenador de despesa, conforme despacho acostado ao processo à peça 24, p. 31.
99.	Observa-se, de pronto, a falta de cuidado do ordenador, haja vista que não esgotou a pesquisa de preços, desconsiderou os valores salariais já obtidos e autorizou a formalização de termo aditivo que ampliou o superfaturamento identificado no contrato original.
100.	O 2º Termo Aditivo foi celebrado em 31/8/2012 e teve por objetivo prorrogar a vigência do contrato original de 1/9/2012 a 31/8/2013. O valor estimado mensal de R$ 893.293,97, foi de forma retroativa repactuado pelo quarto termo aditivo para R$ 969.129,70 (peças 25, p. 70-72, e 28, p. 117-119) .
101.	Para essa prorrogação, não vislumbrei pesquisa de preços, além da entregue pela própria contratada.
102.	O 3º Termo Aditivo foi assinado em 30/8/2013, com o objetivo de prorrogar a vigência do contrato original, de 1/9/2013 a 31/8/2014. O valor mensal total de todos os cargos do contrato passou de R$ 969.129,70 para R$ 1.046.484,32, conforme estabelecido no 4º Termo Aditivo, de forma retroativa, o que elevou o salário da categoria para R$ 2.060,82 (peça 27, p. 36, 43-44) .
103.	O 4º Termo Aditivo, também assinado pelo Sr. Flávio Adolpho Silveira, em 29/8/2014, além de prorrogar a vigência do contrato em análise de 01/09/2014 a 31/08/2015, autorizou a repactuação dos montantes estipulados, retroativamente ao exercício de 2012 (peça 28, p. 117-119) . Para o exercício de 2014, o valor mensal total de todos os cargos do contrato passou de R$ 1.046.484,32 para R$ 1.132.183,97 e depois para R$ 1.154.234,52, elevando o salário da categoria para R$ 2.246,29 (peça 28, p. 39, 46-47) .
104.	Referida repactuação foi embasada em dissídio coletivo do Sindicato das Empresas de Asseio e Conservação do Estado do Rio de Janeiro (peça 28, p. 15 e seguintes) . Entretanto, a leitura de tal convenção não autoriza concluir que o técnico em secretariado, parâmetro adotado nos autos para a apuração do superfaturamento, estaria abrangido por tal sindicato. A categoria abrangida pela referida convenção coletiva e que mais se assemelharia a tal profissional seria o Recepcionista, com salário ali previsto de R$ 956,65 (peça 28, p. 17) , valor muito inferior ao praticado no contrato em exame.
105.	Assim, a referida repactuação não foi amparada em nenhuma justificativa plausível.
106.	Nesse ponto, chamo novamente a atenção para os valores do piso da categoria, que reconhecidamente não era estabelecido em convenção coletiva, mas sim por leis estaduais: R$ 860,14 (Lei Estatual 5.950/2011) , R$ 981,67 (Lei Estadual 6.163/2012) , R$ 1.079,83 (Lei Estadual 6.402/2013) , R$ 1.177,01 (Lei Estadual 6.702/2014) , R$ 1.282,94 (Lei Estadual 6.983/2015) , R$ 1.415,98 (Lei Estadual 7.267/2016) e R$ 1.529,26 (Lei Estadual 7.530/2017) .
107.	Dessa forma, não há como acatar as alegações de defesa do responsável, estando claramente caracterizada sua responsabilidade pelo dano ao erário apurado neste processo.  (grifado) 
6.11.	Diversamente do alegado pelo recorrente (subitem 6.1, alínea "b", retro) , pelo cargo que ele exercia (diretor-geral do HFB) e pelos atos por ele praticados (homologação da licitação, assinatura do Contrato 11/2011 e de seus termos aditivos 1º, 2º, 3º e 4º, e autorização dos pagamentos decorrentes do referido contrato) , ele tinha o dever legal de adotar todas as medidas necessárias com vistas a impedir a consumação do superfaturamento apontado neste processo, independentemente de eventual notificação do TCU nesse sentido, pois cuida-se de ato de administração ínsito ao cargo que ele ocupava no HFB.  
6.12.	No caso sob análise, cabia ao recorrente realizar esse controle de legalidade, lembrando que o gestor/ordenador de despesas, seja qual for o seu cargo, não é um mero homologador dos atos anteriores praticados por outras instâncias do órgão ou da entidade que administra, sob pena de se sujeitar, como o fez o recorrente, às penas da lei, motivo pelo qual não se deve acolher o argumento descrito no subitem 6.1, alínea "c", retro.  
6.13.	Não se pode acolher também a alegação descrita no subitem 6.1, alínea "d", retro, por ser inaplicável ao presente caso o entendimento do TCU exarado nos Acórdão 3389/2010-TCU-Plenário, Relator Ministro Augusto Nardes; 1457/2010-TCU-Plenário, Relator Ministro José Jorge; 787/2009-TCU-Plenário, Relator Ministro Benjamin Zymler; 1685/2007-TCU-2ª Câmara, Relator Ministro Benjamin Zymler; e 690/2008-TCU-1ª Câmara, Relator Ministro Ubiratan Aguiar, invocados pelo recorrente, por se tratar de casos que discrepam, na essência, do abordado no presente recurso, pelos seguintes fundamentos: 
	a) o sobrepreço contido na proposta da vencedora do Pregão Eletrônico 36/2011, posteriormente consumado em superfaturamento, com os pagamentos realizados pelo HFB, não era de difícil constatação, consoante alega o recorrente, principalmente se se levar em consideração que poucos meses antes dessa licitação o HFB realizou pesquisa no âmbito do Pregão Eletrônico 137/2010 também para o cargo de técnico em secretariado, tendo apurado valor de mercado bem inferior ao sustentado no pregão objeto desta TCE, conforme demonstrado nos itens 27 ao 29 do voto condutor do acórdão ora impugnado (peça 708) ;   
	b) os termos aditivos 1º, 2º, 3º e 4º ao Contrato 11/2011 foram assinados pelo recorrente a despeito de inconsistências nas pesquisas de preços realizadas e/ou inexistência de pesquisas de preços, conforme apontado nos itens 93 ao 107 do voto condutor do acórdão recorrido, transcrito, em parte, no subitem 6.10, retro;  
	c) cabia a recorrente, como ordenador de despesas, o poder-dever de realizar o controle de legalidade do Pregão Eletrônico 36/11, com vistas a impedir a consumação do superfaturamento apontado nesta TCE, consoante mencionado no subitem 6.12, retro (Acórdão 2659/2014-TCU-Plenário, Relator Ministro José Múcio Monteiro) ; 
	d) a homologação de procedimento licitatório não é ato meramente formal, mas sim a aprovação das decisões tomadas pelos membros da comissão de licitação e a autoridade administrativa, ao apor a sua assinatura para homologar o certame, ratifica todos os atos da referida comissão, tornando-se por eles igualmente responsável (Acórdão 1049/2014-TCU-Plenário, Relator Ministro Raimundo Carreiro) ; e
	e) a autoridade homologadora é responsável solidariamente pelos vícios identificados nos procedimentos licitatórios, exceto se forem ocultos, dificilmente perceptíveis, o que não ocorreu no presente caso, consoante demonstrado nesta instrução em subitens anteriores e no subitem 6.14 a seguir, haja vista que a homologação se caracteriza como ato de controle da autoridade competente sobre todos os atos praticados na respectiva licitação, sendo certo que esse controle não pode ser tido como meramente formal ou chancelatório, mas como ato de fiscalização (Acórdão 368/2022-TCU-Plenário, Relator Ministro Jorge Oliveira) .
6.14.	Ratificando os fundamentos anteriormente enunciados no sentido de não se acolher os argumentos recursais apresentados pelo recorrente, importa trazer à colação os seguintes eventos que de modo convincente evidenciam que ele tinha conhecimento dos indícios de irregularidades ocorridas no âmbito do Pregão Eletrônico 36/2011 e o dever legal de adotar as medidas necessárias e capazes de impedir a continuidade de pagamentos superfaturados à empresa Nova Rio Serviços Gerais Ltda., impugnados neste processo, independentemente de alertas de unidades a ele subordinadas ou de eventuais notificações específicas do TCU nesse sentido, sendo relevante esclarecer que os 1º, 2º, 3º e 4º termos aditivos ao Contrato 11/2011 foram assinados pelo recorrente em 19/7/2012, 31/8/2012, 30/8/2012 e 29/8/2014, respectivamente (subitem 6.10, retro) , todos posteriormente aos eventos mencionados:      
	a) em 18/3/2012 foi veiculada no programa Fantástico da Rede Globo de Televisão reportagem denunciando a existência de empresas atuando em conluio para fraudar licitações públicas na área de saúde no estado do Rio de Janeiro, consoante informações extraídas do Relatório de Auditoria firmado no âmbito do TC Processo 009.991/2012-3, juntado por cópia ao TC Processo 015.307/2013-1 (peça 4) , apenso a este processo; 
	b) em razão da denúncia acima referenciada, foi realizada pelo TCU auditoria em diversas entidades sediadas no estado do Rio de Janeiro, dentre as quais o Hospital Federal de Bonsucesso, cujo Diretor-Geral era o ora recorrente, segundo informações extraídas do Relatório de Auditoria mencionado na alínea precedente; 
	c) em 15/6/2012, o sr. Flávio Adolpho Silveira, ora recorrente, foi pessoalmente notificado pela então Secex/RJ sobre a auditoria que seria realizada no HFB, em decorrência do Acórdão 636/2012-TCU-Plenário, de 21/3/2012, proferido os autos do TC Processo 007.340/2012-5, Relator Ministro José Jorge, para verificar a regularidade do Pregão Eletrônico 36/2011, objeto desta TCE (TC Processo 015.307/2013-1, apenso, peça 5) ; 
	d) por meio do Acórdão 952/2013-TCU-Plenário, Relator Ministro José Jorge (TC Processo 015.307/2013-1, apenso, peça 1) , de 17/4/2013, o TCU determinou a audiência do recorrente em relação às irregularidades verificada no referido Pregão Eletrônico 36/2011 (subitem 9.1.5) ;
	e) em 10/9/2013, o Diretor-Geral Substituto do HFB declarou ter tido ciência de inspeção que seria realizada no referido hospital por auditor da então Secex/RJ para apurar irregularidades que teriam sido praticadas no âmbito do Pregão Eletrônico 36/2011 (TC Processo 015.307/2013-1, apenso, peças 22 e 24) ; 
	f) Ofício de Requisição 1-646/2013, de 10/9/2013, de auditor do TCU, dirigida ao recorrente e entregue no HFB, requisitando informações e documentos relacionados ao Pregão Eletrônico 36/2011 (TC Processo 015.307/2013-1, apenso, peça 25) ; 
	g) diligência dirigida ao sr. Flávio Adolpho Silveira, na condição de Diretor-Geral do HFB, solicitando cópia eletrônica do processo 33374.010677/2010-47 para subsidiar o exame desta tomada de contas especial, destacando que a essa diligência foi anexada cópia da instrução da Unidade Técnica do TCU relacionada às irregularidades presentes no Pregão Eletrônico 36/2011, conforme Ofício 3217/2014-TCU/SECEX-RJ, de 4/11/2014, ou seja, durante a gestão do recorrente, que se findou em 19/12/2014 (peça 15) ; e
	h) essa diligência foi respondida pelo recorrente em 28/11/2014, bem antes dele deixar a Diretoria-Geral do HFB em 19/12/2014 (Ofício 2675/2014/DIGER/HFB, de 26/11/2014, pela 17) .    
6.15. 	Diante das ponderações apresentadas alhures, pode-se concluir que as alegações recursais do recorrente são improcedentes, motivo pelo qual o recurso por ele apresentado deve ser improvido. 
7.	Das razões recursais: Nova Rio Serviços Gerais Ltda. (peça 778) .  
7.1.  	No essencial, a recorrente alega que:  
	a) não há que se falar em superfaturamento no caso concreto apreciado nesta TCE pelos seguintes motivos:
a1) participou do Pregão Eletrônico 36/2011 respeitando as regras legais e editalícias; 
a2) foi contratada com preços compatíveis com os praticados no mercado no momento da licitação, ao contrário do apontado pelo TCU; e
a3) não há proibição de se pagar salário maior que o piso estipulado em lei estadual, sendo aplicável, neste caso, o entendimento do TCU delineado no Acórdão 2758/2018-TCU-Plenário, Relator Ministro Bruno Dantas, que teria firmado entendimento de que "é possível o pagamento de salários acima dos estipulados em convenções, desde que sejam compatíveis com os preços praticados no mercado"; (grifado)   
a4) o parâmetro utilizado pelo HFB para formação do valor de referência do cargo técnico em secretariado foi equivocado (menor preço de mercado) , considerando que não reflete a realidade do mercado (média ou mediana, conforme previsto no Acórdão 8514/2017-TCU-Segunda Câmara, Relator Ministro José Múcio Monteiro) ;   
	a5) o valor definido para o cargo de técnico em secretariado tinha o aval do sindicato da categoria (peça 171, p. 3) e estava de acordo com o valor de mercado, motivo pelo qual não há como se presumir, como o fez o Tribunal, a existência de superfaturamento em relação a esse item (Acórdão 2582/2012-TCU-Plenário) ; 
	a6) acordos coletivos nacionais firmados pela Federação Nacional das Secretárias e Secretários, contemporâneos ao contrato em comento, demonstram a adequação do valor fixado pela recorrente na licitação questionada nesta TCE; 
	b) a licitação objeto deste processo adotou o critério de julgamento pelo menor preço global, sendo, portanto, indevida, a análise adotada pelo TCU de preços isolados de itens constantes da planilha de custos;  
	c) a jurisprudência do TCU tem considerado que sobrepreços unitários de serviços, quando não avaliados em conjunto com outros itens da planilha orçamentária, não são suficientes para caracterizar, por si só, dano ao Erário (Acórdão 739/2015-TCU-Plenário, Relator Ministro Vital do Rêgo) ; 
	d)  no caso concreto, pinçar valores de técnico em secretariado para o apontamento de superfaturamento, quando o contrato por valor global já executado era composto por diversas categorias, contraria o entendimento do TCU, acima mencionado, à qual se encontra vinculado o julgador (CPC, art. 15 c/c art. 489, inciso VI, aplicável ao TCU, por força de lei) ; e  
	e) está comprovada nos autos a boa-fé da recorrente na licitação objeto desta TCE, tendo sido demonstrado em sede de alegações de defesa que o preço estipulado pelo HFB para o cargo de técnico em secretariado não reflete a realidade do mercado, que o preço estipulado pela recorrente estava de acordo com o praticado no mercado, que piso não é teto, que não existe irregularidade alguma em pagar salário acima do mínimo e que o TCU deixou de observar relevante acervo de documentos presentes nos autos, desconsiderando que empregados da categoria de técnico em secretariado eram contratados por valores similares ao que era praticado no mercado, incluindo o valor sugerido pelo SINSERJ. 
7.2.	Fundamentado em tais alegações, a recorrente pede o provimento do recurso para reformar o acórdão recorrido, julgando-se suas contas regulares, com o afastamento do débito a ela imputado. 
Análise
7.3.	Não procedem as alegações descritas no subitem 7.1, pelos fundamentos de fato e de direito adiante delineados. 
7.4.	Diversamente do alegado pela recorrente, o superfaturamento calculado pelo TCU encontra-se devidamente demonstrado no processo, com os elementos dele extraídos, e os parâmetros adotados para cálculo desse superfaturamento não se mostram equivocados (subitem 7.1, alíneas "a", retro) . 
7.5.	Em relação à tabela apresentada na página 7 da peça recursal no sentido, verifica-se que ela não confirma que o preço de mercado era de fato R$ 1.800,00 (um mil e oitocentos reais) no momento da licitação objeto desta TCE. Ao contrário, nota-se que o referido valor era o maior entre as entidades pesquisadas, conforme abaixo descrito, confirmando, assim, de modo inequívoco, o superfaturamento questionado neste processo (peça 17, p. 47) :  
	Categoria 
	Salário de mercado 
	Salário de mercado
	Salário de mercado

	Técnico em Secretariado
	Emprego.catho.com.br
R$ 1.300,00
	Balcão de empregos
R$ 1.010,00
	Quero um emprego
R$ 1.800,00

Valor médio: R$ 1.370,00
7.6.	Neste ponto, merece destaque o seguinte trecho constante do voto condutor do acórdão recorrido, o qual corrobora com a conclusão exarada no subitem precedente e demonstra o equívoco da tese adotada pela recorrente: 
62.	Conforme evidenciou a unidade técnica, a defesa apresentou quadro (peça 655, p. 10) contendo supostos valores de mercado para Técnico em Secretariado. Os valores contidos naquele quadro eram de R$ 1.300,00, R$ 1.010,00 e R$ 1.800,00. Contudo, esses valores não são de mercado, pois as empresas que os informaram não os praticam, apenas os sugerem. Se fossem valores de mercado, a média seria de R$ 1.370,00, que representaria melhor o valor de mercado. Logo, a Nova Rio Serviços Gerais [Ltda.] não praticava valor de mercado e se baseou na maior cotação obtida pelo HFB.
7.7.	No que diz respeito à alegação de que teria participado do procedimento licitatório respeitando as regras legais e editalícias e que por isso não deve ser responsabilizada pelo superfaturamento apontado neste processo, convém deixar assente que as empresas que contratam com a Administração Pública devem ofertar preços compatíveis com os de mercado, sob pena de serem responsabilizadas por eventual sobrepreço constatado no contrato, haja vista que o regime jurídico-administrativo relativo às contratações públicas, com a consequente obrigação de seguir os preços praticados no mercado, conforme dispõe o art. 43, inciso IV, da Lei 8.666/1993, vigente à época, se aplica tanto à Administração Pública quanto aos colaboradores privados (Acórdão 992/2022-TCU-Plenário, Relator Ministro Benjamin Zymler) . 
7.8.	No presente caso, diferentemente do alegado, a recorrente não respeitou a regra prevista no referido art. 43, inciso IV, da Lei 8.666/1993, uma vez que o preço por ela ofertado para o cargo de técnico em secretariado embutia um sobrepreço em relação ao praticado no mercado, consoante amplamente demonstrado nas manifestações da unidade técnica (peças 687 e 693) e no voto condutor do acórdão recorrido (peça 708) , sendo por isso responsável pela reparação do dano causado ao Erário.  
7.9.	Nesse sentido os seguintes enunciados extraídos da ferramenta denominada "jurisprudência selecionada" do TCU: 
As empresas que oferecem propostas com valores acima dos praticados pelo mercado, tirando proveito de orçamentos superestimados elaborados pelos órgãos públicos contratantes, contribuem para o superfaturamento dos serviços, sujeitando-se à responsabilização solidária pelo dano evidenciado (Acórdão 7074/2020-TCU-Primeira Câmara, Relator Ministro Benjamin Zymler; 1427/2021-TCU-Plenário, Relator Ministro Bruno Dantas) .
Os licitantes, sob risco de responderem por superfaturamento em solidariedade com os agentes públicos, têm a obrigação de oferecer preços que reflitam os paradigmas de mercado, ainda que os valores fixados pela Administração no orçamento-base do certame se situem além daquele patamar (Acórdão 183/2019-TCU-Plenário, Relator Ministro Benjamin Zymler) .
7.10.	Em relação à alegação descrita no subitem 7.1, alínea "a3", retro, é fato que o TCU considera possível o pagamento de salário acima do estipulado em convenções, desde que, evidentemente, tal salário seja compatível com o praticado no mercado, o que não ocorre no presente caso, eis que amplamente demonstrado que o preço ofertado pela recorrente no Pregão Eletrônico 36/2011 para o cargo de técnico em secretariado não atende à premissa adotada no Acórdão 2758/2018-TCU-Plenário, Relator Ministro Bruno Dantas, citado no recurso sob análise, devendo, pois, tal alegação ser considerada improcedente.  
7.11.	Não se mostra também procedente a alegação descrita no subitem 7.1, alínea "a4", retro, conforme já comentado no subitem 7.5, retro. Em relação a essa questão, ratificam-se as seguintes conclusões exaradas pela unidade técnica na instrução de peça 693:
Do procedimento realizado pelo HFB para estipulação do valor estimado de técnico em secretariado 
Argumentação
11. 	De acordo com o item 2.1 da manifestação à peça 690, em sede de alegações de defesa a Manifestante demonstrou que a utilização do menor preço para estipular o valor global não refletiu a realidade do mercado, vez que em mercados competitivos, o valor estimado é melhor representado pela média ou mediana dos valores encontrados (peça 690, p. 7) .
12. 	Segundo a manifestação, a aplicação do método correto de aferição do valor de referência - média ou mediana, evidencia que, em verdade, a empresa fora contratada por preço abaixo de mercado no momento da licitação, uma vez que o valor de referência adotado pelo HFB foi de R$ 1.111.831,68 e a empresa contratada pelo valor de R$ 1.018.165,21, por mês, e que os argumentos da unidade técnica para rebater as alegações de defesa da Manifestante, apenas reforçam que a utilização do menor preço não refletiu a realidade do mercado e esteve em descompasso com a jurisprudência dessa Corte de Contas.
Análise
13. 	O item 46, e seus subitens, da instrução precedente (peça 687) abordou a questão do valor para o cargo de Técnico em Secretariado. Segundo consignado naquela análise, a instrução à peça 494 demonstrou de forma precisa (itens 184 a 221) o superfaturamento dos serviços relacionados à categoria de Técnico em Secretariado. Enquanto a empresa Nova Rio Serviços Gerais contratou os serviços desses técnicos ao custo unitário mensal de R$ 7.802,81, a Secex-RJ apurou que o valor de referência devia ser de R$ 3.136,30, conforme apontado na planilha comparativa juntada à peça 205. Portanto, o argumento de que a empresa Nova Rio Serviços Gerais fora contratada com preços mais baixos do que os praticados no mercado no momento da licitação não encontra respaldo na realidade.
13.1. 	Aquela análise acrescentou ser falso que a Secex-RJ tenha se utilizado da menor cotação de preços existentes em pesquisa anterior para estabelecer o parâmetro de superfaturamento, porque aquela unidade técnica do TCU se baseou em aspectos legais e jurisprudenciais, tendo utilizado lei estadual do estado do Rio de Janeiro que fixou o piso salarial para a categoria, no período considerado.
13.2. 	Também consignou que as alegações de que utilizar o menor preço como base não reflete a realidade do mercado, que pode ser melhor representado pela média ou mediana dos valores encontrados, e de que caso o método para elaboração da pesquisa fosse a média ou mediana, o valor estimado para a contratação seria ainda maior do que aquele fixado para o certame, não aproveita à empresa Nova Rio e não modifica a questão do superfaturamento. Isso porque, seja por adoção do menor preço obtido na pesquisa, seja na média ou na mediana deles, permanece o superfaturamento, uma vez considerado o valor do cargo contratado com base em proposta mensal de R$ 1.800,00 e o parâmetro comparativo fixado em lei estadual do Rio de Janeiro.
13.3.	Por último, aquela análise consignou haver ressalvas de que o TCU possui orientação jurisprudencial atualizada e sedimentada no sentido de que em mercados competitivos deve ser adotada a média ou mediana dos valores obtidos. Nesse sentido, embora o voto condutor do Acórdão 3068/2010-TCU-Plenário, Rel. Min. Benjamin Zymler, tenha destacado que o menor preço é um dos preços do mercado, mas não reflete este mercado, não se trata de regra absoluta, conforme se podia ver no excerto extraído do Acórdão 8514/2017-TCU-Segunda Câmara, de relatoria do Ministro José Múcio Monteiro.
14. 	Portanto, a contestação contida na manifestação deve ser considerada improcedente.
7.12.	Em relação à alegação descrita no subitem 7.1, alínea "a5", retro, é preciso reconhecer que não houve presunção do TCU quanto à existência de superfaturamento no preço ofertado pela recorrente no Pregão Eletrônico 36/2011 para o cargo de técnico em secretariado. Houve, na realidade, uma constatação, com base no acervo probatório constante dos autos, de que houve o superfaturamento apontado pelo TCU no contrato e seus respectivos termos aditivos, conforme anunciado no subitem 6.10, retro. 
7.13.	Demais, cabe esclarecer que o aval do Sindicato de Secretárias do Rio de Janeiro (Sinserj) , por meio do seu presidente, para que o HFB adotasse como parâmetro de preço para o cargo de técnico em secretariado no Pregão Eletrônico 36/2011 o valor de R$ 1.800,00, sem justificativa alguma, não constitui base técnica para que se adote esse valor como sendo o praticado no mercado, não tendo o condão, portanto, de servir de lastro para se impor o afastamento do superfaturamento apontado no acórdão recorrido. Adicionalmente, deve ser ressaltada a informação constante do subitem 7.14, alínea "e", adiante.  
7.14.	Ratificando esse entendimento, merecem destaques os seguintes trechos constantes do voto condutor do acórdão impugnado, cujos fundamentos reafirmam peremptoriamente a presença do superfaturamento em discussão: 
26. Foi constatado, também, em resposta à diligência encaminhada ao Hospital Federal de Bonsucesso (peça 171, p. 3) , que o valor de R$ 1.800,00 foi adotado como parâmetro para a licitação a partir de sugestão do presidente do Sindicato de Secretárias do Estado do Rio de Janeiro (Sinserj) , sem nenhuma justificativa razoável ou fundamentação técnica.
27. De outra parte, as cotações iniciais realizadas pelo HFB junto as empresas Nacional de Serviços, Nova Rio Serviços Gerais Ltda. e Excellence RH Serviços Ltda., em 18/8/2010, para contratação de técnico em secretariado (Pregão 137/2010, peça 18, p. 12-71) , resultaram no valor de R$ 864,39 (peça 17, p. 49, 55, 65-67, 99, 109-111, 142, 152-155) , em tudo coerente com o piso da categoria.
28. Referido pregão não foi adiante e foi posteriormente substituído pelo Pregão 36/2011, que demandou da Administração novas cotações de preços. Ocorre que, de forma inexplicável, cinco meses após à primeira pesquisa de preços, em 20/1/2011, as mesmas empresas apresentaram, para o mesmo cargo, novas cotações, passando de R$ 864,39 para R$ 1.800,00 (peça 18, p. 176, 180, 181, 191-193, 223, 233-235, 260, 262, 272-274, 301) , sem observar o piso da categoria fixado em lei estadual (peça 46) , em montante exatamente igual ao sugerido ao HFB, por e-mail, pelo presidente do Sinserj (peça 18, p. 176 e 149) .
29. Tal acréscimo de valor nas cotações realizadas pelo HFB não foi justificado ou fundamentado em nenhum momento no processo de contratação (Processo 33374.010677/2010-47 peças 17 a 28) , mas esse valor serviu de base para todos os cálculos da planilha de custo da contratação em tela, mesmo sendo do conhecimento da administração do hospital a relevante discrepância de orçamentos em curto intervalo de tempo e o alerta da Coordenadora-Geral de Gestão de Pessoas do Ministério da Saúde sobre a necessidade de se observar o previsto na Instrução Normativa MPOG 2/2008.
30. Segundo a referida norma regulamentar, a referência salarial de todos os postos deveria ser estabelecida de acordo com o piso salarial fixado em Convenção Coletiva ou, no caso de inexistência, de acordo com pesquisa de preços de mercado, preferencialmente, no âmbito da Administração Pública Federal (peça 18, p. 84) , o que não foi observado à época da contratação em tela. 
31. O salário-base pago pela Administração, é importante destacar, tem reflexo direto na margem de lucro da empresa terceirizada, visto que o pagamento das "Bonificações" (Lucro + Despesas Indiretas) é calculado com base em um percentual aplicado no somatório da remuneração, encargos sociais e insumos. Logo, um salário-base acima dos padrões de mercado, sem uma fundamentação que contemple o interesse público, acarreta um ônus desarrazoado para a Administração.
32. Considerando a inexistência de uma convenção coletiva da categoria, determinei à unidade técnica a reavaliação do salário de referência inicialmente utilizado a partir de pesquisa de mercado.
33. Consulta ao Comprasnet nas contratações em 2011 no cargo de secretária de outros órgãos públicos (peça 213) , inclusive deste Tribunal (peças 218-220) , evidenciou a disparidade entre o salário constante da proposta da Nova Rio, conforme tabela a seguir reproduzida da instrução da unidade técnica:
Tabela 1 - Comparativo de salários
	Piso da Categoria no Rio de Janeiro fixado por lei estadual de 2011 (peça 46) 
	Licitação de outro órgão de secretária em 2011 (peças 214 e 216, p. 1) 
	Licitação de outro órgão de secretária em 2011 (peças 215 e 217, p. 1) 
	Licitação do TCU, em 2011, serviço similar - Recepcionista (peça 220, p. 6) 
	Planilha do licitante vencedor em 2011 (peça 19, p. 115-140) 

	R$ 860,14
	R$ 560,00
	958,44
	965,38
	R$ 1.800,00

34. Este Tribunal já deliberou no sentido de que nas licitações de serviços terceirizados a fixação de remuneração em valores superiores ao piso salarial das categorias profissionais deve ser devidamente justificada e fundamentada (Acórdão 1122/2008-TCU-Plenário) .
35. A título de parâmetro, a unidade técnica também verificou que, em 2016, o piso da categoria do técnico em secretariado no Rio de Janeiro foi de R$ 1.415,98 (peça 229, p. 2) , fixado pela Lei Estadual 7.267/2016, valor consentâneo com a média salarial de R$ 1.497,00 (peças 230-231) paga pelo mercado em geral do Rio de Janeiro naquele mesmo exercício.
36. Essa média salarial foi calculada pela Fundação Instituto de Pesquisas Econômicas (Fipe) com base nas 285 contratações observadas entre julho de 2016 e dezembro de 2016 (peça 230) . 
37. Outro dado importante colacionado pela unidade técnica é que o Departamento de Gestão Hospitalar (DGH/MS) promoveu em 2017, por intermédio do Into, pregão centralizado para os nove hospitais e institutos federais no Rio de Janeiro (Sistema de Registro de Preços - SRP - Pregão 46/2017) . Nessa licitação, o valor utilizado para o salário-base do técnico em secretariado foi de R$ 1.529,26 (peça 312) , conforme piso da categoria definido na Lei Estadual 7.530/2017.
38. Tais evidências intentam demonstrar que o piso da categoria fixado em lei estadual do Rio de Janeiro apresenta coerência com a média paga pelo mercado na mesma unidade de federação.
39. Importante destacar que, após cinco anos da celebração do contrato em exame, tanto o piso da categoria de 2016 (R$ 1.415,98, peça 229, p. 2) quanto a média de mercado de 2016 (R$ 1.497,00, peça 230-231) apresentaram valores abaixo do valor apresentado pela licitante vencedora em 2011 (R$ 1.800,00, peça 19, p. 115-140) , mesmo com a inflação no período registrando um percentual acumulado de 44,47% (índice INPC) , conforme indicado pela calculadora do sítio eletrônico do Banco Central do Brasil (peça 232) , indicando que o interesse público não foi contemplado pelo Pregão 36/2011.
7.15.  	Não cabe acolhimento à alegação descrita no subitem 7.1, alínea "a6", pelos seguintes motivos:
	a) o acordo coletivo mencionado pela recorrente foi firmado entre a Federação Nacional das Secretárias e Secretários e as empresas do grupo Sul América (https://fenassec.com.br/site/b_osecretariado_acordo_coletivo.html) ; 
	b) para o exercício de 2011, ficou acordado para o nível médio/técnico (previsto no Pregão Eletrônico 36/2011) o valor de R$ 1.123,63 e para o nível superior o valor de R$ 1.720,00 (https://fenassec.com.br/site/b_osecretariado_acordo_coletivo.html) ; 
	c) não foi apresentada pela recorrente cópia da convenção coletiva eventualmente assinada por sindicato no Rio de Janeiro que represente a categoria de técnico em secretariado prevista no Pregão Eletrônico 36/2011; 
	d) o acordo coletivo citado pela recorrente não infirma as pesquisas de preços indicadas no voto condutor do acórdão recorrido, transcrito, em parte, nos subitens 6.10 e 7.11, retro, eis que outros preços eram, de fato, praticados no mercado; e
	e) o cargo de técnico em secretariado previsto no Pregão Eletrônico 36/2011 exigia escolaridade "ensino médio completo" e não "nível superior" (TC Processo 015.307/2013-1, apenso, peça 8, p. 38-39) , sendo que para o referido nível médio o acordo coletivo acima mencionado previa piso salarial de R$ 1.123,63 e não R$ 1.720,00, diferentemente do sustentado pela recorrente, fato este que está a reafirmar que o preço de R$ 1.800,00 ofertado pela recorrente não era o praticado no mercado para o cargo licitado. 
7.16.	Não procedem ainda as alegações recursais descritas no subitem 7.1, alíneas "b", "c" e "d", retro, uma vez que, diversamente do sustentado pela recorrente, não foram analisados pelo Tribunal para apuração do superfaturamento apontado no processo pontos isolados da planilha de custo e formação de preços (pinçamento de valores) , mas todos os itens referentes à formação do preço associado ao cargo de Técnico em Secretariado de que trata o Pregão Eletrônico 35/2011, consoante demonstram as planilhas constantes das peças 205 a 212 deste processo, nos termos delineados no item 63 do voto condutor do acórdão recorrido (peça 708) e nos itens 25 ao 30 da instrução complementar de mérito da unidade técnica (peça 693) , cujos fundamentos ratificam-se.  
7.17.	Corroboram com as conclusões acima a seguinte manifestação da unidade técnica do TCU consubstanciada na peça 687, a cujos fundamentos se adere nesta instrução:
48. 	O argumento de que a então Secex-RJ analisou pontos isolados da planilha de custo e formação de preços é improcedente. Aquela unidade técnica analisou todos os itens referentes à formação do preço associado ao cargo de Técnico em Secretariado, conforme demonstra as planilhas acostadas às peças 205 a 212. Logo, não houve análise de pontos isolados, mas de todos os itens envolvidos na formação do preço para o cargo sob enfoque.
49. 	A alegação que o valor global apresentado pela empresa Nova Rio Serviços Gerais está de acordo com os praticados no mercado, não havendo que se questionar isoladamente o valor do item Técnico em Secretariado, também é improcedente. A empresa apresentou proposta com base no valor de R$ 1.800,00 mensais para o item Técnico em Secretariado, enquanto o piso para a categoria era de R$ 860,14, conforme estabelecido na Lei 5.950/2011-RJ. 
49.1. 	Observa-se equívoco da defesa da empresa Nova Rio Serviços Gerais ao afirmar que não se pode questionar isoladamente o valor do item Técnico em Secretariado. O que é vedado é a comparação de itens isolados que formam o preço, como, por exemplo, o item LDI, parametrado como 15% pela Secex-RJ e orçado a 46,18% pela empresa. A formação do preço, calculado pela Secex-RJ, partiu do valor do salário base de R$ 981,67 e chegou a R$ 3.136,30, ao passo que a Nova Rio Serviços Gerais partir do valor mensal de R$ 1.800,00 e chegou a R$ 7.802,81 (peça 205) . Logo, não houve análise de itens isolados porque todos os itens que compuseram a formação do preço foram analisados pela Secex-RJ.
49.2. 	A propósito do mencionado Acórdão 739/2015-TCU-Plenário, a defesa retira o excerto de contexto, uma vez que o voto do Min. Rel. Vital do Rego apresentou outros aspectos, conforme pode notado nas transcrições que se seguem:
O entendimento esposado pelo acórdão recorrido foi o de que, nas licitações que envolvem a prestação de serviços, mesmo naquelas em que o regime de execução adotado seja a empreitada por preço global, as planilhas de custos e formação de preços não são elementos meramente informativos, vinculando efetivamente os contratos e, consequentemente, possibilitando a análise de itens isolados para fim de imputação de débito.
Concordo em parte com esse entendimento. Assiste razão ao acórdão guerreado quando infere que as planilhas de custo constituem-se em elementos que efetivamente integram a proposta dos licitantes, não podendo ser consideradas como meramente informativas, tanto assim que tais planilhas se prestam, por exemplo, a respaldar eventuais variações de custos para efeito de reequilíbrio econômico-financeiro dos contratos, bem como permitem identificar a existência do indesejável 'jogo de planilha'. (grifos não originais) 
 (...) 
Aproveito o ensejo para frisar que não se deve confundir 'tipo de licitação' com 'regime de execução'. Na situação em apreço, o critério de julgamento (tipo de licitação) foi o menor preço global do lote, ao passo que a forma de pagamento adotada (regime de execução) para os serviços atinentes ao item "b" foi, na prática, a empreitada por preço unitário. Como será visto mais adiante, a empreitada por preço global envolveu apenas os serviços que integravam o item "a" ("gerenciamento e operação da central de serviços de tecnologia da informação e comunicação") .
 (...) 
Ad argumentandum, ao examinar contratações de serviços cujo regime de execução seja a empreitada por preço global ou a empreitada por preço unitário, não é lícito pinçar um ou mais itens de custo isoladamente, qualificá-los como excessivos ou irregulares e determinar providências para ressarcimento, sob pena de se alterar indevidamente o equilíbrio econômico-financeiro do contrato. Para concluir pela ocorrência de dano ao erário, é mister examinar o preço total do contrato (empreitada por preço global) ou o preço da unidade de medida adotada (empreitada por preço unitário) e compará-lo com valores praticados no mercado. (grifos não originais) 
Em situações desse jaez, não se justificam glosas efetuadas única e exclusivamente pela falta de correspondência entre os custos reais envolvidos na execução da avença e os custos de itens informados no certame que lhe deu origem, uma vez que tais custos foram, à época, apenas estimados.
A situação é diferente em se tratando de serviços de terceirização, em que os custos apresentados na planilha seriam aqueles em que a empresa efetivamente incorreria, por envolver mão de obra cedida por ela. E mais, no âmbito destes contratos, tais custos são bastante significativos e perfeitamente controláveis pela fiscalização do ente público contratante (...) .
Independentemente do fato de serem a mensuração e o pagamento por resultado, tais situações envolvendo serviços de terceirização não podem ser toleradas pelo poder público. Não se pode perder de perspectiva que, a teor do art. 54, § 1º, da Lei 8.666/93, a empresa se obriga aos termos da proposta que formulou no certame. A planilha é demonstrativa; é indicativa da formação do preço, vinculando, pois, o proponente. Logo, em homenagem ao princípio da boa-fé, se o custo de mão de obra informado na planilha não existe (ao menos no patamar informado) - e, frise-se, sendo caso de terceirização -, essa alteração das condições originalmente pactuadas estaria a afetar (alterar) sim o equilíbrio econômico-financeiro da avença. (grifos não originais) 
50. 	Ainda que houvesse necessidade de se comparar todas as categorias profissionais envolvidas no Contrato 11/2011 e não se observasse prática de preços destoantes daqueles praticados no mercado para as demais categorias profissionais, a situação de sobrepreço/superfaturamento permaneceria, haja vista que os pagamentos efetuados para o item Técnico em Secretariado variou [variaram] entre 45,98 e 51,90% do total do contrato.
51. 	Quanto ao argumento de que a instrução do processo deve ser feita conforme a jurisprudência e essa vincula o próprio julgador, conforme a inteligência do art. 15, c/c art. 489, inciso VI, do Código de Processo Civil (CPC) , aplicável ao TCU por força de lei, é provável que a defesa não tenha atentado para a correta aplicação do dispositivo. O inciso VI do § 1º do mencionado CPC informa que não se considera fundamentada qualquer decisão judicial, seja ela interlocutória, sentença ou acórdão, que, entre outras, deixe de seguir enunciado de súmula, jurisprudência ou precedente invocado pela parte, sem demonstrar a existência de distinção no caso em julgamento ou a superação do entendimento. (grifado) 
50.1. [51.1]	Veja-se que o mencionado dispositivo não afirma ser obrigatório fundamentar as decisões segundo a jurisprudência. O que afirma é que a não aplicação da jurisprudência invocada pela parte deve ser amparada pela demonstração de existência de distinção no caso concreto ou a superação do entendimento contido na jurisprudência. 
7.18.	Por fim, não procede a alegação descrita no subitem 7.1, alínea "e", retro, pelos fundamentos de fato e de direito enunciados nos subitens precedentes, uma vez demonstrado que o preço praticado pela recorrente para o cargo de técnico em secretariado estava acima do preço de mercado evidenciado nos autos. 
7.19.	Demais, não cabe a análise da boa-fé de pessoa jurídica, haja vista que a boa-fé somente pode ser analisada em relação à conduta humana, segundo sedimentada jurisprudência do TCU, consoante enunciados abaixo, extraídos da ferramenta denominada "jurisprudência selecionada" do Tribunal: 
Não se pode aferir a boa-fé da pessoa jurídica, tendo em vista que tal análise somente pode ser feita em relação à conduta humana (Acórdão 1517/2012-TCU-Primeira Câmara, Relator Ministro Valmir Campelo) .
A boa-fé somente pode ser analisada em relação à conduta humana, não podendo ser avaliada em relação à pessoa jurídica (Acórdão 609/2091-TCU-Segunda Câmara, Relator Ministro José Jorge) .
7.20.	Eventualmente, o exame da boa-fé, em se tratando de pessoa jurídica, para fins de concessão de novo prazo para recolhimento do débito sem incidência de juros de mora (art. 202, §3º, do Regimento Interno do TCU) , deve ser feito em relação à conduta de seus administradores, em face das disposições do art. 47 da Lei 10.406/2002 (Código Civil) (Acórdão 1915/2015-TCU-Plenário, Relatora Ministra Ana Arraes; 8911/2020-TCU-2ª Câmara, Relatora Ministra Ana Arraes) , o que não é o caso sob análise. 
CONCLUSÃO 
8.  	Das análises anteriores, conclui-se que:   
a) não houve a ocorrência da prescrição decenal da pretensão punitiva fundada em decisão do Tribunal de Contas da União sob o regime do Código Civil (Acórdão 1441/2016-TCU-Plenário, Redator Ministro Walton Alencar Rodrigues) ; 
b) não houve a ocorrência da prescrição quinquenal das pretensões ressarcitória e punitiva sob o regime do art. 1º, caput, da Lei 9.873/1999, nem mesmo a prescrição intercorrente de que trata o art. 1º, § 1º, da referida lei; 
c) inexiste excludente de ilicitude quanto ao sr. Flávio Adolpho Silveira relativamente aos fatos irregulares a ele atribuídos;  
	d) é inexigível conduta dolosa para imputação de débito nos processos de controle externo;  
	e) os atos praticados pelo sr. Flávio Adolpho Silveira podem ser caracterizados como culpa grave apenável com multa; 
	f) há nexo de causalidade entre os atos praticados pelo sr. Flávio Adolpho Silveira e o dano causado ao Erário em relação ao qual a ele foi imputado débito solidariamente com a empresa Nova Rio Serviços Gerais Ltda.;  
	g) está devidamente caracterizado nos autos o superfaturamento apontado nesta TCE;
h) os parâmetros utilizados pelo TCU para caracterização do superfaturamento indicado no processo são adequados e suficientes para imputação de débito aos responsáveis mencionados no subitem 9.4 do acórdão recorrido, dentre os quais os ora recorrentes; e
i) as alegações recursais apresentadas pelos recorrentes são improcedentes e insuficientes para impor a insubsistência do acórdão recorrido. 
8.1. 	Com base nas conclusões acima, propõe-se adotar as providências indicadas na proposta de encaminhamento adiante.
PROPOSTA DE ENCAMINHAMENTO 
9. 	Diante do exposto, submete-se à consideração superior a presente análise dos recursos de reconsideração interpostos por Flávio Adolpho Silveira e Nova Rio Serviços Gerais Ltda. contra o Acórdão 7893/2021-TCU-Primeira Câmara, Relator Ministro Vital do Rêgo, com fundamento nos arts. 32, inciso I, e 33, da Lei 8.443/1992 c/c o art. 285 do Regimento Interno do TCU: 
	a) conhecer dos recursos de reconsideração e, no mérito, negar-lhes provimento; 
	b) dar ciência aos recorrentes e aos demais interessados da decisão que vier a ser proferida."
Por sua vez, o representante do Ministério Público junto ao TCU, ao manifestar sua concordância com a proposta da unidade técnica, teceu as seguintes considerações:
"[...]
Pelas razões expostas no exame de admissibilidade elaborado pela unidade técnica, os recursos de reconsideração devem ser conhecidos (peças 781, 782, 830 e 835) .
A Secretaria de Recursos inicia a análise das peças recursais com a avaliação da ocorrência da prescrição das pretensões punitiva e de ressarcimento. Registro que, em diversas oportunidades, ao promover minuciosa e detida análise do tema, defendi que a prescrição da pretensão de ressarcimento ao erário deve seguir as regras estabelecidas no Código Civil atualmente vigente. Cito, como exemplo, os pareceres emitidos nos autos do TC Processo 000.012/2020-3, da relatoria do Ministro Vital do Rêgo; do TC Processo 036.485/2019-5, da relatoria do Ministro-Substituto Marcos Bemquerer Costa; do TC Processo 020.232/2017-9, da relatoria do Ministro-Substituto Weder de Oliveira; do TC Processo 031.091/2013-0, da relatoria do Ministro Benjamin Zymler; do TC  Processo 004.030/2017-6, da relatoria do Ministro-Substituto André Carvalho; do TC Processo 029.107/2019-9, da relatoria do Ministro Raimundo Carreiro; do TC  Processo 006.359/2019-1, da relatoria do Ministro Augusto Nardes; do TC Processo 017.162/2007-1, da relatoria do Ministro Aroldo Cedraz; do TC Processo 035.278/2015-3, da relatoria do Ministro-Substituto Augusto Sherman Cavalcanti; do TC Processo 000.071/2020-0, da relatoria do Ministro Jorge Oliveira; do TC Processo 027.487/2017-2, da relatoria do Ministro Walton Alencar Rodrigues; e do TC Processo 018.978/2012-6, da relatoria do Ministro Bruno Dantas.
Nos pareceres lançados nos referidos processos, sustentei que, em razão de seu caráter genérico e da ausência de normas específicas que disciplinem o assunto, o art. 205 do Código Civil - que constitui a regra geral de prescrição - deve incidir, a priori, em todas as situações para as quais a lei não tenha estabelecido prazo inferior. As normas de direito civil, notadamente as insertas na parte geral do Código Civil, por sua abrangência e estofo em sólidos princípios de direito, devem orientar a aplicação do Direito em todos os ramos, quando não conflitantes com matérias especificamente reguladas. Assim, na inexistência de norma específica para a hipótese, entendo que devem incidir as regras da Lei 10.406/2002.
Compreendo, ademais, que a regra do art. 205 do Código Civil, conquanto inespecífica, é perfeitamente compatível com as normas que, desde muito, regem o procedimento de controle externo. E, neste passo, para que não se afronte a harmonia e o caráter sistêmico de suas normas, o Código Civil também pode e deve servir de parâmetro para o regramento de outras questões, como, por exemplo, e no que couber: as causas de suspensão previstas nos arts. 198 e 200; as causas interruptivas do art. 202, incisos I e VI; o recomeço da contagem do prazo estabelecido no art. 202, parágrafo único; a prescrição intercorrente prevista no art. 202, parágrafo único; os efeitos da interrupção efetuada contra devedor solidário, ex vi do art. 204, § 1º, in fine; o prazo geral de dez anos previsto no art. 205; e, o dever de guarda de documentos de que trata o art. 1.194.
Ciente de que a egrégia Corte de Contas da União continua a adotar a tese da imprescritibilidade da pretensão de ressarcimento (v.g. Acórdão 5236/2020-TCU-Plenário, 11.839/2020-TCU-2ª Câmara, 18/2021-TCU-1ª Câmara e 120/2021-TCU-Plenário) , peço vênias para ratificar  o posicionamento externado nos pareceres acima referenciados, de que o exame da ocorrência da prescrição da pretensão de ressarcimento aos cofres públicos - instrumentalizada nos processos de contas que tramitam no TCU - deve ter como parâmetro o prazo geral de prescrição indicado no art. 205 da Lei 10.406/2002, contado a partir da data de ocorrência da irregularidade que deu origem ao débito, em consonância com o art. 189 da mesma lei.
Isso posto, passo ao exame da ocorrência da prescrição da pretensão de ressarcimento no caso concreto. Considerando que as regras aplicáveis à prescrição da pretensão punitiva, nos termos do Acórdão 1441/2016-TCU-Plenário, são as mesmas que ora proponho para a análise da prescrição da pretensão de ressarcimento ao erário; considerando que, in casu, as irregularidades que ensejaram a aplicação de sanção são as mesmas que deram causa à condenação em débito, assim como são as mesmas as causas interruptivas e demais variáveis; entendo cabível a análise em conjunto da ocorrência da prescrição para ambas pretensões.
Tendo tais balizas como parâmetro para o exame da matéria, concluo pela não ocorrência da prescrição das pretensões punitiva e de ressarcimento ao erário neste processo. Como as irregularidades que ensejaram o débito ocorreram a partir da data de assinatura do Contrato 11/2011, ou seja, a partir de 24/8/2011 (peça 709, p. 2 e 47) , o prazo prescricional de dez anos não se consumou, visto que sua contagem foi interrompida pelo ato que autorizou a citação dos responsáveis, expedido em 12/11/2018 (peça 494) .
Sendo assim, passo ao exame das alegações recursais. Afirma o Sr. Flávio Adolpho Silveira que os atos que lhe foram atribuídos não foram praticados com dolo, má-fé ou culpa. Sustenta que não lhe cabia adotar providências com vistas à elisão dos sobrepreços, não apenas porque desconhecia o superfaturamento indicado, mas também porque não foi notificado pelo TCU sobre essa ocorrência durante a sua gestão.
O responsável também alega que a homologação da licitação em questão somente ocorreu após diversas manifestações de unidades do HFB responsáveis pelo procedimento, que não alertaram a Direção-Geral sobre essa espécie de irregularidade. Menciona precedentes de julgados da Corte de Contas que eximem de culpa o agente público que homologa procedimentos licitatórios que contenham vícios ocultos de difícil percepção. Ao fim, pede a reforma do acórdão recorrido, de modo que seja afastada a multa e o débito que lhe foram imputados. 
A jurisprudência do Tribunal de Contas da União não exige a caracterização de conduta dolosa ou de má-fé do agente público envolvido, bastando a presença da culpa strictu sensu. Nesse sentido, nota-se que a ocorrência das irregularidades, no caso, foi proporcionada por conduta indevida do gestor, seja por dolo ou por culpa. O dano ao erário consumou-se, inclusive, em razão da conduta do responsável, que não agiu com cautela e não adotou as devidas providências para evitar o sobrepreço no referido contrato.
Como salientou a instrução, a alegação de que não tinha conhecimento do sobrepreço não deve ser admitida. Ainda que desconhecesse tal impropriedade por ocasião da assinatura do contrato - fato que não restou demonstrado nos autos -, deveria saber de sua ocorrência quando da assinatura dos 1º, 2º, 3º e 4º termos aditivos ao Contrato 11/2011, sobretudo diante da existência de cláusula contratual (Cláusula Quinta) que estabelecia que toda prorrogação deveria ser precedida da realização de pesquisa de preços de mercado ou de preços contratados com outros órgãos e entidades da Administração Pública. 
Na condição de Diretor-Geral do HFB e responsável pelos atos de homologação da licitação, pela assinatura do Contrato 11/2011 e de seus termos aditivos e pela autorização dos pagamentos decorrentes do contrato, o responsável tinha o dever legal de adotar medidas no sentido de afastar o sobrepreço em questão, independentemente de notificação do Tribunal de Contas da União.
Desse modo, os argumentos trazidos pelo Sr. Flávio Adolpho Silveira não merecem prosperar. 
A pessoa jurídica Novo Rio Serviços Gerais Ltda. alega a não ocorrência de superfaturamento, em razão de que: participou regularmente do Pregão 36/2011; foi contratada com preços compatíveis com os de mercado; inexiste proibição de se pagar salário maior do que o piso estipulado em lei estadual; o parâmetro utilizado pelo HFB para formação do valor de referência do cargo de técnico em secretariado foi equivocado (menor preço de mercado) , visto que não reflete a realidade do mercado (média ou mediana, conforme Acórdão 8514/2017-TCU-Segunda Câmara) ; o valor definido para o cargo de técnico em secretariado tinha o aval do sindicato da categoria e estava de acordo com o valor praticado no mercado; os acordos coletivos nacionais firmados pela Federação Nacional das Secretárias e Secretários, contemporâneos ao contrato, demonstram a adequação do valor fixado pela recorrente. 
A responsável também alega que a licitação objeto deste processo adotou como critério de julgamento o menor preço global, sendo indevida a análise que contempla preços isolados de itens constantes da planilha. Nesse sentido, afirma que a jurisprudência do TCU tem considerado que sobrepreços unitários de serviços, quando não avaliados com outros itens da planilha orçamentária, por si só, são insuficientes para caracterizar o prejuízo aos cofres públicos. 
Perfilho posicionamento externado pela unidade instrutiva no sentido da improcedência dos argumentos recursais produzidos pela Novo Rio Serviços Gerais Ltda., inclusive porque:
a) o superfaturamento calculado pelo TCU encontra-se devidamente demonstrado nos autos. 
b) a tabela aduzida na página 7 da peça recursal não confirma que o preço de mercado era R$ 1.800,00, visto que o referido valor era o maior entre os das entidades pesquisadas. No item 62 do Voto condutor do acórdão recorrido, o Eminente Ministro Vital do Rêgo não apenas rejeitou a alegação de que os valores dessa tabela reproduziam os preços de mercado, mas também destacou que, caso o fossem, a média salarial seria de apenas R$ 1.370,00;
c) a prática do sobrepreço resulta no desrespeito à regra prevista no art. 43, inciso IV, da Lei 8.666/1993;
d) o Tribunal de Contas da União tem considerado regular o pagamento de salário acima do estipulado em convenções, mas apenas se estiver compatível com o praticado no mercado, o que não ocorreu no presente caso;
Baseando-se em análises desenvolvidas pela Secex-TCE (peças 687 e 693) , o auditor responsável pela última instrução técnica logrou demonstrar que foi acertado o parâmetro utilizado pelo HFB para a formação do valor de referência do cargo de técnico em secretariado, eis que refletia a realidade do mercado.
Compulsando as instruções às peças 687 e 693, verifico que a empresa Nova Rio Serviços Gerais contratou os serviços desses técnicos ao custo unitário mensal de R$ 7.802,81, porém, a Secex/RJ apurou que o valor de referência deveria ser de apenas R$ 3.136,30, conforme planilha juntada à peça 205. 
A caracterização do superfaturamento independe da forma como foi obtido o menor preço na pesquisa, tendo em vista a simples comparação entre o valor do cargo contratado (R$ 1.800,00) e o parâmetro comparativo fixado em lei do Estado do Rio de Janeiro para 2011 (R$ 860,14, conforme Lei 5.950/2011) . 
Em consonância com as análises técnicas anteriores, penso que não existia a obrigatoriedade de aceitação do preço sugerido pelo Sindicato de Secretárias do Rio de Janeiro (Sinserj) , porquanto era muito superior ao fixado pela lei estadual. Diga-se de passagem, essa sugestão do Sindicato para que o HFB adotasse o valor de R$ 1.800,00 não estava amparada por qualquer justificativa, parecer, estudo técnico ou comparação com os valores praticados no mercado. 
No voto condutor da decisão recorrida, o Exmo. Ministro Vital do Rêgo apresentou importantes esclarecimentos sobre o assunto, entre os quais destaco os que demonstram a irrazoabilidade do preço do contrato firmado com a Nova Rio Serviços Gerais Ltda.:
27. 	De outra parte, as cotações iniciais realizadas pelo HFB junto as empresas Nacional de Serviços, Nova Rio Serviços Gerais Ltda. e Excellence RH Serviços Ltda., em 18/8/2010, para contratação de técnico em secretariado (Pregão 137/2010, peça 18, p. 12-71) , resultaram no valor de R$ 864,39 (peça 17, p. 49, 55, 65-67, 99, 109-111, 142, 152-155) , em tudo coerente com o piso da categoria.
28. 	Referido pregão não foi adiante e foi posteriormente substituído pelo Pregão 36/2011, que demandou da Administração novas cotações de preços. Ocorre que, de forma inexplicável, cinco meses após à primeira pesquisa de preços, em 20/1/2011, as mesmas empresas apresentaram, para o mesmo cargo, novas cotações, passando de R$ 864,39 para R$ 1.800,00 (peça 18, p. 176, 180, 181, 191-193, 223, 233-235, 260, 262, 272-274, 301) , sem observar o piso da categoria fixado em lei estadual (peça 46) , em montante exatamente igual ao sugerido ao HFB, por e-mail, pelo presidente do Sinserj (peça 18, p. 176 e 149) .
29. 	Tal acréscimo de valor nas cotações realizadas pelo HFB não foi justificado ou fundamentado em nenhum momento no processo de contratação (Processo 33374.010677/2010-47 peças 17 a 28) , mas esse valor serviu de base para todos os cálculos da planilha de custo da contratação em tela, mesmo sendo do conhecimento da administração do hospital a relevante discrepância de orçamentos em curto intervalo de tempo e o alerta da Coordenadora-Geral de Gestão de Pessoas do Ministério da Saúde sobre a necessidade de se observar o previsto na Instrução Normativa MPOG 2/2008.
30. 	Segundo a referida norma regulamentar, a referência salarial de todos os postos deveria ser estabelecida de acordo com o piso salarial fixado em Convenção Coletiva ou, no caso de inexistência, de acordo com pesquisa de preços de mercado, preferencialmente, no âmbito da Administração Pública Federal (peça 18, p. 84) , o que não foi observado à época da contratação em tela. 
31. 	O salário-base pago pela Administração, é importante destacar, tem reflexo direto na margem de lucro da empresa terceirizada, visto que o pagamento das "Bonificações" (Lucro + Despesas Indiretas) é calculado com base em um percentual aplicado no somatório da remuneração, encargos sociais e insumos. Logo, um salário-base acima dos padrões de mercado, sem uma fundamentação que contemple o interesse público, acarreta um ônus desarrazoado para a Administração.
O Eminente Relator ainda trouxe o resultado de consulta efetuada junto ao Comprasnet que mostra a disparidade entre o salário constante da proposta da Nova Rio Serviços Gerais Ltda. e os praticados por outros órgãos públicos. Durante o exercício de 2011, enquanto a planilha do vencedor da licitação sub examine indicou o valor de R$ 1.800,00, duas outras licitações para outros órgãos do Estado do Rio de Janeiro registraram os valores de R$ 560,00 e R$ 958,44. Saliente-se que o piso da categoria no Estado do Rio de Janeiro para 2011, fixado por lei estadual, era de apenas R$ 860,14.
Portanto, os argumentos recursais, a meu ver, não afastam as conclusões e não descaracterizam os fatos trazidos pelo Exmo. Relator, sobretudo no que diz respeito à irrazoabilidade do preço praticado no contrato em tela. Como bem salientou, o pagamento de valores muito acima dos praticados no mercado influencia no cálculo do BDI e, consequentemente, provoca o aumento substancial do lucro da empresa contratada.
Conforme destacou a unidade instrutiva, não merecem prosperar os argumentos que sustentam que o TCU, para fins de apuração do superfaturamento, considerou pontos isolados da planilha de custo e de formação de preços. Isso porque, na verdade, foram examinados todos os itens referentes à formação do preço associado ao cargo de Técnico em Secretariado cuja contratação estava prevista no Pregão Eletrônico 35/2011. Essa análise mais ampla e abrangente pode ser observada nas planilhas das peças 205 a 212, nos itens 48 a 51 da instrução à peça 687 e nos itens 25 a 30 da instrução à peça 693.
O Exmo. Ministro-Relator, com muita clareza, também demonstrou a improcedência desse argumento:
63. 	Além disso, observa-se equívoco da defesa da empresa Nova Rio Serviços Gerais ao afirmar que não se pode questionar isoladamente o valor do item Técnico em Secretariado. O que é vedado é a comparação de itens isolados que formam o preço, como, por exemplo, o item LDI, parametrado como 15% pela Secex-RJ e orçado a 46,18% pela empresa. A formação do preço, calculado pela Secex-RJ, partiu do valor do salário-base de R$ 981,67 e chegou a R$ 3.136,30, ao passo que a Nova Rio Serviços Gerais partir do valor mensal de R$ 1.800,00 e chegou a R$ 7.802,81 (peça 205) . Logo, não houve análise de itens isolados, porque todos os itens que compuseram a formação do preço foram analisados pela Secex-RJ.
Desse modo, os argumentos produzidos pela Nova Rio Serviços Gerais Ltda., a exemplo dos aduzidos pelo Sr. Flávio Adolpho Silveira, mostram-se insuficientes para provocar a reforma do Acórdão 7893/2021-TCU-Primeira Câmara.
Isso posto, este membro do Ministério Público junto ao Tribunal de Contas da União manifesta concordância com a proposta da Secretaria de Recursos, consignada na peça 851, p. 36, no sentido de que sejam conhecidos e não providos os recursos de reconsideração interpostos pela pessoa jurídica Nova Rio Serviços Gerais Ltda. e pelo Sr. Flávio Adolpho Silveira, bem como de que os recorrentes e demais interessados sejam cientificados da decisão que vier a ser proferida."
É o relatório.

Patricia Vairão Carelli Vieira (69.386/OAB-RJ), representando Lucia Bensiman da Silva; Beatriz Therezinha Carvalho Panisset (168.145/OAB-RJ), representando Sandra da Silva Azevedo; Sergio da Silva Pring Junior e Marcus Giovanni Miquiniotti de Salvador, representando Cns Nacional de Servicos Limitada; Tayane Panisset Perrotta (206.073/OAB-RJ), representando Gilson Max Freitas de Araujo; Catia Semiramis Silveira (102.805/OAB-RJ) e Fernanda Martinho Bonelli (131742/OAB-RJ), representando Flávio Adolpho Silveira; Augusto Cesar Nogueira de Souza (55.713/OAB-DF), Murilo Queiroz Melo Jacoby Fernandes (41.796/OAB-DF) e outros, representando Nova Rio Serviços Gerais Ltda; Ananda Boari Gomes de Oliveira (314282/OAB-SP), representando Mosca Grupo Nacional de Servicos Ltda; Roberto Marinho Luiz da Rocha (112.248/OAB-RJ), representando Walter José Guimarães Cavalieri.

Procurador Sergio Ricardo Costa Caribé.

TOMADA DE CONTAS ESPECIAL. SUPERFATURAMENTO EM CONTRATAÇÃO. IRREGULARIDADE DAS CONTAS DA EMPRESA CONTRATADA E DE ALGUNS GESTORES QUE CONTRIBUÍRAM PARA A CARACTERIZAÇÃO DO DANO AO ERÁRIO APURADO. DÉBITO. MULTAS. RECURSOS DE RECONSIDERAÇÃO. CONHECIMENTO. NÃO PROVIMENTO. CIÊNCIA.

TOMADA DE CONTAS ESPECIAL (TCE)

Secretaria de Recursos (Serur); Unidade de Auditoria Especializada em Tomada de Contas Especial (AudTCE).

Cuidam os autos de tomada de contas especial decorrente da conversão, determinada pelo Acórdão 508/2014-TCU-Plenário (TC Processo 015.307/2013-1) , da representação formulada por equipe de auditoria desta Corte, em virtude de contratação de prestação de serviços de apoio operacional e atividades auxiliares pelo Hospital Federal de Bonsucesso (HFB) com indícios de superfaturamento.
2.	Por meio do Acórdão 7893/2021-TCU-Primeira Câmara, este Tribunal julgou irregulares as contas da empresa Nova Rio Serviços Gerais Ltda. e do Sr. Flávio Adolpho Silveira, com imputação de débito solidário e aplicação de multa:
"9.1. excluir da relação processual desta TCE as empresas Mosca Grupo Nacional de Serviços Ltda. (61.308.607/0001-28) ; DNA Mão de Obra Temporária Ltda. EPP (08.237.639/0001-05) ; Conservadora Luso Brasileira SA Comércio e Construções (33.104.423/0001-00) ; Força Soluções Integradas Ltda. (06.263.083/0001-98) ; Tecserv Serviços Técnicos e Locação de Mão de Obra Ltda. (03.906.867/0001-07) ; Personal Service Recursos Humanos e Assessoria Empresarial Ltda. (00.277.106/0001-37) ; Locanty Com. Serviços Ltda. (02.182.621/0001-69) ; João Batista da Silva 597.404.936-53 ME (09.656.865/0001-85) ; L & M Serviços Inteligentes Ltda. (10.836.886/0001-61) ; CNS Nacional De Serviços Limitada (33.285.255/0001-05) ; AV2 Prestação de Serviços Ltda. ME (08.744.513/0001-19) e Instituto Brasileiro de Inclusão Social IBIS (07.579.905/0001-07) ; bem assim os responsáveis Sr. Luiz Carlos Rodrigues da Costa (373.775.317-20) , Sandra da Silva Azevedo (409.733.607-04) e Dircymary Barbosa do Nascimento (766.383.677-49) ; 
9.2. julgar regulares, com fundamento nos arts. 1º, inciso I, 16, inciso I, 17 e 23, inciso I, da Lei 8.443/1992 c/c os arts. 1º, inciso I, 207 e 214, inciso I, do Regimento Interno/TCU, as contas dos Srs. Antônio Carlos Pereira (400.076.697-04) , Luís Carlos Alves (079.100.897-59) , Gilson Max Freitas de Araújo (719.146.767-34) , Francisco Xavier Dourado Fialho de Oliveira (369.923.217-49) e Manoel Vieira Peixoto Júnior (682.827.887-91) , dando-lhes quitação plena;
9.3. julgar irregulares, com fundamento nos arts. 1º, inciso I, 16, inciso III, alíneas "b" e "c", da Lei 8.443/1992, c/c os arts. 1º, inciso I, e 209, incisos II e III, do Regimento Interno do TCU, as contas dos seguintes responsáveis/empresas: Nova Rio Serviços Gerais Ltda. (29.212.545/0001-43) , Sr. Flávio Adolpho Silveira (110.001.987-15) , Sra. Lúcia Bensiman da Silva (718.747.047-91) , Sr. Luís Carlos Moreno de Andrade (962.277.377-04) e Sr. Walter José Guimarães Cavalieri (633.177.887-04) ;
9.4. condenar os responsáveis abaixo mencionados, com fundamento no art. 19, caput, da Lei 8.443/1992, c/c o art. 210 do Regimento Interno do TCU, ao pagamento das quantias abaixo relacionadas, com a fixação do prazo de 15 (quinze) dias, a contar das notificações, para comprovar, perante o Tribunal (art. 23, inciso III, alínea "a", da Lei 8.443/1992, c/c o art. 214, inciso III, alínea "a", do Regimento Interno) , o recolhimento da dívida aos cofres do Tesouro Nacional, atualizada monetariamente e acrescida dos juros de mora, calculados a partir das datas discriminadas até a data do recolhimento, na forma prevista na legislação em vigor:
9.4.1. Responsáveis solidários: Nova Rio Serviços Gerais Ltda. e Flávio Adolpho Silveira:
	Data do Débito
	Valor Original (R$) 

	30/11/2011
	151.594,52

	31/12/2011
	183.470,48

	31/12/2011
	203.650,47

	30/04/2012
	157.124,71

	30/04/2012
	45.491,82

	31/03/2012
	196.880,88

	30/04/2012
	205.596,90

	30/05/2012
	203.998,01

	30/06/2012
	206.966,88

	31/07/2012
	178.445,07

	31/08/2012
	180.632,62

	30/09/2012
	178.181,41

	31/10/2012
	204.691,04

	30/11/2012
	199.183,89

	31/12/2012
	200.623,35

	31/01/2013
	203.798,34

	28/02/2013
	206.820,87

	31/03/2013
	194.710,16

	31/05/2013
	206.055,37

	30/06/2013
	199.278,81

	30/06/2013
	203.022,53

	31/07/2013
	204.427,33

	31/08/2013
	191.085,57

	30/09/2013
	182.213,06

	31/10/2013
	172.507,64

	31/12/2013
	183.246,47

	31/12/2013
	185.763,17

	31/12/2013
	183.282,83

	28/02/2014
	182.559,83

	31/03/2014
	179.559,37

	31/05/2014
	184.901,82

	31/05/2014
	190.669,05

	31/07/2014
	198.918,85

	31/07/2014
	198.538,30

	31/07/2014
	198.809,79

	30/08/2014
	179.124,41

	31/10/2014
	183.236,59

	30/11/2014
	235.303,68

	30/11/2015
	450.078,35

9.4.2. Responsáveis solidários:  Nova Rio Serviços Gerais Ltda. e Luís Carlos Moreno de Andrade: 
	Data do Débito
	Valor do Débito (R$) 

	28/02/2015
	240.193,89

	28/02/2015
	238.687,87

	30/04/2015
	241.314,44

	30/04/2015
	239.849,06

	31/05/2015
	239.171,46

	31/07/2015
	239.628,74

	31/07/2015
	240.101,12

	31/07/2015
	242.604,64

	31/08/2015
	240.155,79

	30/09/2015
	241.158,56

	30/11/2015
	243.248,33

	31/12/2015
	230.496,73

	31/01/2016
	233.467,52

	29/02/2016
	236.972,17

	31/01/2016
	237.180,02

9.4.3. Responsáveis solidários:  Nova Rio Serviços Gerais Ltda. e Walter José Guimarães Cavalieri (633.177.887-04) :
	Data do Débito
	Valor do Débito (R$) 

	30/04/2016
	233.820,15

	31/05/2016
	240.834,54

	30/06/2016
	237.063,45

	31/07/2016
	240.179,76

	31/08/2016
	242.870,32

	30/09/2016
	241.173,73

	31/10/2016
	243.605,74

	30/11/2016
	241.567,04

9.4.4. Responsáveis solidários:  Nova Rio Serviços Gerais Ltda. e Walter José Guimarães Cavalieri (633.177.887-04) :
	Data do Débito
	Valor Original (R$) 

	31/12/2016
	239.592,32

	31/12/2016
	239.432,11

9.4.5. Responsável: Nova Rio Serviços Gerais Ltda.
	Data do Débito
	Valor Original (R$) 

	31/08/2017
	137.595,90

	31/08/2017
	110.776,09

	30/09/2017
	294.058,82

	30/09/2017
	254.930,04

	31/10/2017
	289.871,55

	30/11/2017
	293.589,70

	31/01/2018
	294.843,41

9.4.6.  Responsável: Nova Rio Serviços Gerais Ltda. 
	Data do Débito
	Valor Original (R$) 

	28/02/2017
	238.107,74

	31/03/2017
	242.998,68

	31/03/2017
	239.174,14

	31/05/2017
	242.026,41

	31/05/2017
	239.353,45

	30/06/2017
	243.201,68

9.5. aplicar aos responsáveis abaixo indicados a multa prevista no art. 57 da Lei 8.443/1992, c/c o art. 267 do Regimento Interno, nos respectivos valores especificados, fixando-lhes o prazo de 15 (quinze) dias, a contar da notificação, para que comprovem, perante o Tribunal (art. 214, inciso III, alínea "a", do Regimento Interno) , o recolhimento da dívida aos cofres do Tesouro Nacional, atualizada monetariamente desde a data deste acórdão até a do efetivo recolhimento, se for paga após o vencimento, na forma da legislação em vigor:
9.5.1. Nova Rio Serviços Gerais Ltda. (29.212.545/0001-43) , no valor de R$ 1.000.000,00 (um milhão de reais) ;
9.5.2. Flávio Adolpho Silveira (110.001.987-15) , no valor de R$ 50.000,00 (cinquenta mil reais) ;
9.5.3. Walter José Guimarães Cavalieri (633.177.887-04) , no valor de R$ 20.000,00 (vinte mil reais) ;
9.6. aplicar à responsável Sra. Luana Camargo da Silva (108.942.787-54) a multa prevista no art. 58, incisos V e VI, da Lei 8.443/1992, c/c os arts. 267 e 268, incisos V e VI, do Regimento Interno, no valor de R$ 5.000,00 (cinco mil reais) , fixando-lhe o prazo de 15 (quinze) dias, a contar da notificação, para que comprove, perante o Tribunal (art. 214, inciso III, alínea "a", do Regimento Interno) , o recolhimento da dívida aos cofres do Tesouro Nacional, atualizada monetariamente desde a data deste acórdão até a do efetivo recolhimento, se for paga após o vencimento, na forma da legislação em vigor;
9.7. aplicar à responsável Sra. Lúcia Bensiman da Silva (718.747.047-91) a multa prevista no art. 58, incisos I, V e VI, da Lei 8.443/1992, c/c os arts. 267 e 268, incisos I, V e VI, do Regimento Interno, no valor individual de R$ 5.000,00 (cinco mil reais) , fixando-lhe o prazo de 15 (quinze) dias, a contar da notificação, para que comprove, perante o Tribunal (art. 214, inciso III, alínea "a", do Regimento Interno) , o recolhimento da dívida aos cofres do Tesouro Nacional, atualizada monetariamente desde a data deste acórdão até a do efetivo recolhimento, se for paga após o vencimento, na forma da legislação em vigor;
9.8. autorizar, desde logo, nos termos do art. 28, inciso II, da Lei 8.443/1992, a cobrança judicial das dívidas, caso não atendidas as notificações;
9.9. autorizar, desde logo, caso solicitado e o processo não tenha sido remetido para cobrança judicial, o pagamento das dívidas em até 36 (trinta e seis) parcelas mensais e consecutivas, nos termos do art. 26 da Lei 8.443/1992, c/c o art. 217 do Regimento Interno/TCU, fixando-se o vencimento da primeira parcela em 15 (quinze) dias, a contar do recebimento da notificação, e o das demais a cada mês, devendo incidir sobre cada valor mensal os correspondentes acréscimos legais, na forma prevista na legislação em vigor, sem prejuízo de alertar os responsáveis de que a falta de comprovação do recolhimento de qualquer parcela implicará o vencimento antecipado do saldo devedor;
9.10. dar ciência deste acórdão ao Ministério da Saúde, ao Hospital Federal de Bonsucesso e aos responsáveis para conhecimento e ao Procurador-Chefe da Procuradoria da República no Rio de Janeiro, nos termos do art. 16, § 3º, da Lei 8.443/1992, c/c o art. 209, § 7º, do Regimento Interno do TCU, para adoção das providências cabíveis."
3.	A deliberação foi mantida pelo Acórdão 15782/2021-TCU-Primeira Câmara que não conheceu de embargos de declaração opostos pela Sra. Lúcia Bensiman da Silva à decisão.
4.	Conforme consignado no voto condutor da deliberação, o débito imputado aos responsáveis decorreu de superfaturamento identificado nos pagamentos dos técnicos em secretariado relativos ao Contrato 11/2011 (peça 13, p. 13-38, do TC Processo 015.307/2013-1, apensado) , firmado em 24/8/2011 (vigência a partir de 1º/9/2011) com a empresa Nova Rio Serviços Gerais Ltda., no que tange ao valor do piso salarial da categoria, à estipulação de encargos indevidos ou em montantes superiores aos usualmente utilizados e à estimativa para Lucro e Despesas Indiretas (LDI) em percentual muito acima do mercado, com valores no intervalo de 38% a 46,18% (peça 205-212) , ao longo dos anos.
II
5.	Nesta oportunidade, aprecio os recursos de reconsideração interpostos pela empresa Nova Rio Serviços Gerais Ltda. e pelo Sr. Flávio Adolpho Silveira contra o mencionado Acórdão 7893/2021-TCU-Primeira Câmara.
6.	Em síntese, o Sr. Flávio Adolpho Silveira alega que (i) os atos a ele atribuídos não teriam sido praticados com dolo, má-fé ou culpa; (ii) não caberia a ele adotar medidas para elisão dos sobrepreços indicados, quer porque não tinha conhecimento do superfaturamento apontado, pois seria de dificílima constatação, quer porque não teria sido notificado pelo TCU sobre esse evento durante a sua gestão, que foi de 2/5/2011 a 17/12/2014; (iii) a homologação da licitação somente teria ocorrido após diversas manifestações das unidades do HFB responsáveis pelo procedimento, que não alertaram a Direção-Geral do HFB sobre as irregularidades apontadas neste processo; e que (iv) haveria precedentes deste Tribunal que eximiram de culpa agente público que homologou procedimentos licitatórios com vícios ocultos de difícil percepção (Acórdão 3389/2010-TCU-Plenário; 1.457/2010-Plenário; 787/2009-Plenário; 1.685/2007-2ª Câmara e 690/2008-1ª Câmara) .
7.	Já a empresa Nova Rio Serviços Gerais Ltda. nega que teria ocorrido superfaturamento pois:
 (i) teria participado do Pregão Eletrônico 36/2011 respeitando as regras legais e editalícias e sido contratada por preços compatíveis com os praticados no mercado no momento da licitação;
 (ii) não haveria proibição de se pagar salário maior que o piso estipulado em lei estadual, sendo aplicável, neste caso, o entendimento do TCU delineado no Acórdão 2758/2018-TCU-Plenário, que teria firmado entendimento de que "é possível o pagamento de salários acima dos estipulados em convenções, desde que sejam compatíveis com os preços praticados no mercado";
 (iii) o parâmetro utilizado pelo HFB para formação do valor de referência do cargo técnico em secretariado teria sido equivocado (menor preço de mercado) , considerando que não refletiria a realidade do mercado (média ou mediana, conforme previsto no Acórdão 8514/2017-TCU-Segunda Câmara, Relator Ministro José Múcio Monteiro) ;
 (iv) o valor definido para o cargo de técnico em secretariado teria o aval do sindicato da categoria e estaria de acordo com o valor de mercado, razão pela qual não se poderia presumir, como teria feito o Tribunal, a existência de superfaturamento em relação a esse item (Acórdão 2582/2012-TCU-Plenário) ; e
 (v) os acordos coletivos nacionais firmados pela Federação Nacional das Secretárias e Secretários, contemporâneos ao contrato em comento, demonstrariam a adequação do valor fixado pela recorrente na licitação questionada nesta TCE.
8.	A recorrente alega ainda que a licitação adotou o critério de julgamento pelo menor preço global, portanto, seria indevida, a análise adotada pelo TCU de preços isolados de itens constantes da planilha de custos e que a jurisprudência do TCU tem considerado que sobrepreços unitários de serviços, quando não avaliados em conjunto com outros itens da planilha orçamentária, não seriam suficientes para caracterizar, por si só, dano ao Erário (Acórdão 739/2015-TCU-Plenário, rel. Ministro Vital do Rêgo) .
9.	Ademais, a recorrente sustenta, assim, que estaria comprovada sua boa-fé na licitação, pois teria sido demonstrado nas alegações de defesa que o preço estipulado pelo HFB para o cargo de técnico em secretariado não refletia a realidade do mercado.
III
10.	Após o exame das razões recursais apresentadas, a unidade técnica propõe conhecer dos recursos de reconsideração para, no mérito, negar-lhes provimento.
11.	A proposição contou com a anuência do representante do Ministério Público junto ao TCU.
IV
12.	Preliminarmente, conheço dos recursos de reconsideração interpostos, uma vez que preenchem os requisitos atinentes à espécie recursal.
13.	Antes de me adentrar no mérito, verifico a inocorrência das prescrições punitiva e ressarcitória. A matéria deve ser examinada à luz da recente Resolução 344/2022, que passou a regulamentar, no âmbito do TCU, esse instituto processual.
14.	Em síntese, o citado normativo dispôs que a prescrição, nos processos de controle externo em curso neste Tribunal, observará o disposto na Lei 9.873/1999 e que prescrevem em cinco anos as pretensões punitiva e de ressarcimento, contados dos termos iniciais neles indicados. Ademais, incide a prescrição intercorrente se o processo ficar paralisado por mais de três anos, pendente de julgamento ou despacho.
15.	Embora tenha sido realizada antes da publicação da mencionada resolução, a análise da prescrição constante da instrução da então Secretaria de Recursos também teve como base a Lei 9.873/1999. No caso em concreto, o termo inicial de contagem do prazo prescricional corresponde à data do recebimento da representação pelo Tribunal, a saber, 31/5/2013 (art. 4º, inciso III) . Por outro lado, a norma estabelece as seguintes causas interruptivas da prescrição:
"Art. 5º A prescrição se interrompe:
I - pela notificação, oitiva, citação ou audiência do responsável, inclusive por edital;
II - por qualquer ato inequívoco de apuração do fato;
III - por qualquer ato inequívoco de tentativa de solução conciliatória;
IV - pela decisão condenatória recorrível."
16.	Nesse sentido, a unidade técnica listou os eventos que interromperam a prescrição, conforme as tabelas constantes da instrução de peça 851 (p. 16- 19) transcrita no relatório.
17.	Dessa forma, observando as causas interruptivas constantes das mencionadas, conclui-se que não se operou a prescrição da pretensão ressarcitória deste Tribunal. Percebe-se, também, que após o início da apuração dos fatos, não houve a incidência da prescrição intercorrente, disposta nos termos do art. 8º da Resolução 344/2022, já que o processo não ficou paralisado por mais de três anos, aguardando julgamento ou despacho.
18.	Quanto ao mérito, acolho os pareceres precedentes e adoto seus fundamentos como razões de decidir, sem prejuízo das considerações que faço a seguir.
V
19.	A alegação do Sr. Flávio Adolpho Silveira de que os atos a ele atribuídos não teriam sido praticados com dolo, má-fé ou culpa não merece prosperar. No âmbito do controle externo realizado pelo TCU, a responsabilização por irregularidades na gestão de recursos públicos independe de dolo ou má-fé do agente, bastando a configuração do liame causal entre a conduta irregular e o resultado danoso. Dessa forma, a imputação do débito, ora questionada pelo recorrente, mostra-se legítima, tendo sido apontados no voto condutor da decisão recorrida os atos praticados pelo recorrente que concorreram para o prejuízo ao Erário.
20.	Nesse sentido, também não merece ser acolhida a alegação de que não caberia ao recorrente adotar medidas para elisão dos sobrepreços. No caso em exame, o responsável homologou a licitação, assinou o Contrato 11/2011 com a empresa Nova Rio Serviços Gerais Ltda., bem como o 1º, o 2º, o 3º e o 4º termos aditivos, e autorizou os pagamentos superfaturados.
21.	Como bem ressaltou a unidade técnica, "não se mostra razoável sustentar que ele, na condição de Diretor-Geral do HFB, no período de 2/5/2011 a 19/12/2014, não tinha discernimento suficiente para avaliar que o contrato em questão continha itens superfaturados".
22.	O responsável alega, ainda, que a homologação da licitação somente teria ocorrido após diversas manifestações das unidades do HFB responsáveis pelo procedimento e que essas unidades não teriam alertado a Direção-Geral sobre as irregularidades. Ora, de qualquer forma, mesmo que pudéssemos admitir, por hipótese, como bem observou a unidade técnica, que o recorrente não tenha percebido o superfaturamento em questão no momento da homologação da licitação, sua conduta por ocasião das celebrações dos 1º, 2º, 3º e 4º termos aditivos ao Contrato 11/2011 se mostrou danosa ao Erário, em razão da inobservância da cláusula contratual (Cláusula Quinta do Contrato 11/2011) estabelecendo que toda prorrogação seria precedida de realização de pesquisa de preços de mercado ou de preços contratados com outros órgãos e entidades da Administração Pública, conforme determinado pela Lei 8.666/1993.
23.	A respeito dessa questão, o voto condutor da deliberação recorrida bem evidenciou a responsabilidade do recorrente em relação ao dano que lhe foi imputado:
"91.	O Sr. Flávio Adolpho Silveira, na condição de diretor geral do HFB, no período de 2/5/2011 até 19/12/2014, foi citado em virtude da homologação do Pregão Eletrônico 36/2011, da assinatura do Contrato 11/2011 e dos 1º, 2º e 3º Termos Aditivos e dos pagamentos superfaturados do Contrato 11/2011.
92.	Ao homologar o certame, o gestor referendou os atos praticados pela comissão de licitação e passou a se responsabilizar pelos efeitos deles advindos. Não é por outro motivo que a autoridade tem a obrigação de fiscalizar os atos produzidos por aqueles que se encontram sob sua hierarquia, confrontando-os com o ordenamento jurídico vigente.
93.	Mas a situação do responsável se agrava porque, além de homologar o certame, participou, também, de prorrogações e alterações do contrato correspondente, com a assinatura de quatro termos aditivos.
94.	O Contrato 11/2011, resultante do Pregão 36/2011, assinado em 24/8/2011, com vigência original de 1/9/2011 a 31/8/2012, estabeleceu em sua cláusula quinta (peça 22, p. 131) que toda prorrogação seria precedida de realização de pesquisa de preços de mercado ou de preços contratados por outros órgãos e entidades da Administração Pública, nos termos determinados pela Lei 8.666/1993.
95.	O 1º Termo Aditivo, assinado em 19/7/2012 (vigência até 31/8/2012) , teve por objetivo a adequação dos custos do contrato e o acréscimo de quantitativo de pessoal em 20%, que passou a contar com 72 postos de técnico em secretariado (peça 24, p. 49-51) .
96.	O custo mensal total de todos os cargos do contrato, para os anos de 2012/2013, passou de R$ 893.293,97 para R$ 969.129,70, alterando o salário-base de técnico em secretariado de R$ 1.800,00 (contrato inicial) foi para R$ 1.926,00, conforme planilha de preços apresentada pela empresa Nova Rio (peça 23, p. 74, 81-82) .
97.	Para a formalização do referido termo aditivo, o HFB realizou pesquisa de preços, tendo obtido, em relação especificamente a essa categoria, os seguintes valores salariais: R$ 850,00, informação do Instituto Nacional de Cardiologia (peça 24, p. 10) e R$ 918,67, obtido junto à Fundação Innovare (peça 24, p. 22) , muito i
nferiores aos originalmente contratados pelo HFB.
98.	A Seção de Contratos do hospital informou que não estava conseguinte coletar todo o resultado da pesquisa de preços realizada. Mesmo sem a informação acerca da compatibilidade do preço a ser contratado com o existente no mercado, solicitou autorização para formalizar o termo aditivo em questão (peça 24, p. 29) . Tal autorização foi expedida pelo Sr. Flávio Adolpho Silveira, na qualidade de ordenador de despesa, conforme despacho acostado ao processo à peça 24, p. 31.
99.	Observa-se, de pronto, a falta de cuidado do ordenador, haja vista que não esgotou a pesquisa de preços, desconsiderou os valores salariais já obtidos e autorizou a formalização de termo aditivo que ampliou o superfaturamento identificado no contrato original.
100.	O 2º Termo Aditivo foi celebrado em 31/8/2012 e teve por objetivo prorrogar a vigência do contrato original de 1/9/2012 a 31/8/2013. O valor estimado mensal de R$ 893.293,97, foi de forma retroativa repactuado pelo quarto termo aditivo para R$ 969.129,70 (peças 25, p. 70-72, e 28, p. 117-119) .
101.	Para essa prorrogação, não vislumbrei pesquisa de preços, além da entregue pela própria contratada.
102.	O 3º Termo Aditivo foi assinado em 30/8/2013, com o objetivo de prorrogar a vigência do contrato original, de 1/9/2013 a 31/8/2014. O valor mensal total de todos os cargos do contrato passou de R$ 969.129,70 para R$ 1.046.484,32, conforme estabelecido no 4º Termo Aditivo, de forma retroativa, o que elevou o salário da categoria para R$ 2.060,82 (peça 27, p. 36, 43-44) .
103.	O 4º Termo Aditivo, também assinado pelo Sr. Flávio Adolpho Silveira, em 29/8/2014, além de prorrogar a vigência do contrato em análise de 01/09/2014 a 31/08/2015, autorizou a repactuação dos montantes estipulados, retroativamente ao exercício de 2012 (peça 28, p. 117-119) . Para o exercício de 2014, o valor mensal total de todos os cargos do contrato passou de R$ 1.046.484,32 para R$ 1.132.183,97 e depois para R$ 1.154.234,52, elevando o salário da categoria para R$ 2.246,29 (peça 28, p. 39, 46-47) .
104.	Referida repactuação foi embasada em dissídio coletivo do Sindicato das Empresas de Asseio e Conservação do Estado do Rio de Janeiro (peça 28, p. 15 e seguintes) . Entretanto, a leitura de tal convenção não autoriza concluir que o técnico em secretariado, parâmetro adotado nos autos para a apuração do superfaturamento, estaria abrangido por tal sindicato. A categoria abrangida pela referida convenção coletiva e que mais se assemelharia a tal profissional seria o Recepcionista, com salário ali previsto de R$ 956,65 (peça 28, p. 17) , valor muito inferior ao praticado no contrato em exame.
105.	Assim, a referida repactuação não foi amparada em nenhuma justificativa plausível.
106.	Nesse ponto, chamo novamente a atenção para os valores do piso da categoria, que reconhecidamente não era estabelecido em convenção coletiva, mas sim por leis estaduais: R$ 860,14 (Lei Estatual 5.950/2011) , R$ 981,67 (Lei Estadual 6.163/2012) , R$ 1.079,83 (Lei Estadual 6.402/2013) , R$ 1.177,01 (Lei Estadual 6.702/2014) , R$ 1.282,94 (Lei Estadual 6.983/2015) , R$ 1.415,98 (Lei Estadual 7.267/2016) e R$ 1.529,26 (Lei Estadual 7.530/2017) .
107.	Dessa forma, não há como acatar as alegações de defesa do responsável, estando claramente caracterizada sua responsabilidade pelo dano ao erário apurado neste processo." [grifamos]
24.	No que diz respeito aos precedentes citados pelo recorrente, diferentemente desses casos, a irregularidade em questão não era de difícil percepção como alega, conforme se observa dos fatos narrados na decisão recorrida.
25.	Por certo, também não merece ser acolhida a alegação de que não teria sido notificado pelo TCU das irregularidades. Ora, por certo, a atuação do responsável independia de qualquer notificação específica do TCU. Contudo, cabe ressaltar que os 1º, 2º, 3º e 4º termos aditivos ao Contrato 11/2011 foram assinados pelo recorrente em 19/7/2012, 31/8/2012, 30/8/2012 e 29/8/2014, posteriormente ao início da apuração por parte deste Tribunal e até mesmo da notificação do recorrente a respeito da auditoria que seria realizada, em 15/6/2012. O último termo aditivo foi celebrado, inclusive, após o Acórdão 952/2013-TCU-Plenário, de 17/4/2013, que determinou a sua audiência do recorrente em relação às irregularidades verificada no referido Pregão Eletrônico 36/2011.
26.	Dessa forma, considerando que as razões recursais apresentadas pelo Sr. Flávio Adolpho Silveira não se mostram aptas a afastar os fundamentos da decisão recorrida, deve ser negado provimento ao seu recurso.
VI
27.	As alegações da empresa Nova Rio Serviços Gerais Ltda. de que não teria ocorrido superfaturamento não se sustentam. Em síntese, a recorrente tenta defender que os preços eram compatíveis com os praticados no momento da licitação.
28.	Não assiste razão à recorrente. Ao contrário do que afirma, a tabela apresentada na página 7 de sua peça recursal não confirma que o preço de mercado era de fato R$ 1.800,00 (um mil e oitocentos reais) no momento da licitação.
	Categoria 
	Salário de mercado 
	Salário de mercado
	Salário de mercado

	Técnico em Secretariado
	Emprego.catho.com.br
R$ 1.300,00
	Balcão de empregos
R$ 1.010,00
	Quero um emprego
R$ 1.800,00

Valor médio: R$ 1.370,00
29.	Cabe a observação registrada no voto condutor da deliberação recorrida de que os valores informados são apenas sugestões das empresas e não valores por elas efetivamente praticados, de modo que esses valores não demonstram que seriam os efetivamente observados no mercado.
30.	Importa mencionar que as cotações iniciais realizadas pelo HFB junto às empresas Nacional de Serviços, Nova Rio Serviços Gerais Ltda. e Excellence RH Serviços Ltda., em 18/8/2010, para contratação de técnico em secretariado (Pregão 137/2010, peça 18, p. 12-71) , resultaram no valor de R$ 864,39 (peça 17, p. 49, 55, 65-67, 99, 109-111, 142, 152-155) . Valor alinhado com o piso da categoria.
31.	A esse respeito, merece registro o apontamento do representante do Ministério Público juto ao TCU:
"28.	Referido pregão não foi adiante e foi posteriormente substituído pelo Pregão 36/2011, que demandou da Administração novas cotações de preços. Ocorre que, de forma inexplicável, cinco meses após à primeira pesquisa de preços, em 20/1/2011, as mesmas empresas apresentaram, para o mesmo cargo, novas cotações, passando de R$ 864,39 para R$ 1.800,00 (peça 18, p. 176, 180, 181, 191-193, 223, 233-235, 260, 262, 272-274, 301) , sem observar o piso da categoria fixado em lei estadual (peça 46) , em montante exatamente igual ao sugerido ao HFB, por e-mail, pelo presidente do Sinserj (peça 18, p. 176 e 149) .
29. 	Tal acréscimo de valor nas cotações realizadas pelo HFB não foi justificado ou fundamentado em nenhum momento no processo de contratação (Processo 33374.010677/2010-47 peças 17 a 28) , mas esse valor serviu de base para todos os cálculos da planilha de custo da contratação em tela, mesmo sendo do conhecimento da administração do hospital a relevante discrepância de orçamentos em curto intervalo de tempo e o alerta da Coordenadora-Geral de Gestão de Pessoas do Ministério da Saúde sobre a necessidade de se observar o previsto na Instrução Normativa MPOG 2/2008.
30. 	Segundo a referida norma regulamentar, a referência salarial de todos os postos deveria ser estabelecida de acordo com o piso salarial fixado em Convenção Coletiva ou, no caso de inexistência, de acordo com pesquisa de preços de mercado, preferencialmente, no âmbito da Administração Pública Federal (peça 18, p. 84) , o que não foi observado à época da contratação em tela. 
31. 	O salário-base pago pela Administração, é importante destacar, tem reflexo direto na margem de lucro da empresa terceirizada, visto que o pagamento das "Bonificações" (Lucro + Despesas Indiretas) é calculado com base em um percentual aplicado no somatório da remuneração, encargos sociais e insumos. Logo, um salário-base acima dos padrões de mercado, sem uma fundamentação que contemple o interesse público, acarreta um ônus desarrazoado para a Administração."
32.	A decisão recorrida ainda trouxe o resultado de consulta efetuada junto ao Comprasnet que mostra uma significativa diferença entre o salário constante da proposta da Nova Rio Serviços Gerais Ltda. e os praticados por outros órgãos públicos. No caso, enquanto o preço ofertado pela vencedora do certame foi de R$ 1.800,00, no exercício de 2011, duas outras licitações para outros órgãos do Estado do Rio de Janeiro registraram os valores de R$ 560,00 e R$ 958,44. Registre-se que, conforma lei estadual, o piso da categoria no Estado do Rio de Janeiro para 2011, era de apenas R$ 860,14.
33.	Dessa forma, as razões recursais apresentadas não afastam a conclusão a que este Tribunal chegou de que o preço praticado no contrato em exame de fato mostrou-se desarrazoado e trouxe prejuízo ao Erário.
34.	No que concerne à alegação de que não deveria ser responsabilizada pelo superfaturamento, uma vez que teria participado do procedimento licitatório respeitando as regras legais e editalícias, ressalto, conforme a pacífica jurisprudência desta Corte, que os licitantes têm a obrigação de oferecer preços que reflitam os paradigmas de mercado, sob risco de responderem por superfaturamento em solidariedade com os agentes públicos.
35.	É fato que a jurisprudência deste Tribunal admite a possibilidade do pagamento de salário acima do estipulado em convenções. Contudo, evidentemente, o valor deve ser compatível com o praticado no mercado, o que não foi observado no presente caso.
36.	A respeito da metodologia utilizada para obter o preço utilizado como parâmetro, por elucidativo, convém trazer trechos do voto condutor da decisão recorrida que afasta sua alegada inadequação:
"32. Considerando a inexistência de uma convenção coletiva da categoria, determinei à unidade técnica a reavaliação do salário de referência inicialmente utilizado a partir de pesquisa de mercado.
33. Consulta ao Comprasnet nas contratações em 2011 no cargo de secretária de outros órgãos públicos (peça 213) , inclusive deste Tribunal (peças 218-220) , evidenciou a disparidade entre o salário constante da proposta da Nova Rio, conforme tabela a seguir reproduzida da instrução da unidade técnica:
Tabela 1 - Comparativo de salários
	Piso da Categoria no Rio de Janeiro fixado por lei estadual de 2011 (peça 46) 
	Licitação de outro órgão de secretária em 2011 (peças 214 e 216, p. 1) 
	Licitação de outro órgão de secretária em 2011 (peças 215 e 217, p. 1) 
	Licitação do TCU, em 2011, serviço similar - Recepcionista (peça 220, p. 6) 
	Planilha do licitante vencedor em 2011 (peça 19, p. 115-140) 

	R$ 860,14
	R$ 560,00
	958,44
	965,38
	R$ 1.800,00

34. Este Tribunal já deliberou no sentido de que nas licitações de serviços terceirizados a fixação de remuneração em valores superiores ao piso salarial das categorias profissionais deve ser devidamente justificada e fundamentada (Acórdão 1122/2008-TCU-Plenário) .
35. A título de parâmetro, a unidade técnica também verificou que, em 2016, o piso da categoria do técnico em secretariado no Rio de Janeiro foi de R$ 1.415,98 (peça 229, p. 2) , fixado pela Lei Estadual 7.267/2016, valor consentâneo com a média salarial de R$ 1.497,00 (peças 230-231) paga pelo mercado em geral do Rio de Janeiro naquele mesmo exercício.
36. Essa média salarial foi calculada pela Fundação Instituto de Pesquisas Econômicas (Fipe) com base nas 285 contratações observadas entre julho de 2016 e dezembro de 2016 (peça 230) . 
37. Outro dado importante colacionado pela unidade técnica é que o Departamento de Gestão Hospitalar (DGH/MS) promoveu em 2017, por intermédio do Into, pregão centralizado para os nove hospitais e institutos federais no Rio de Janeiro (Sistema de Registro de Preços - SRP - Pregão 46/2017) . Nessa licitação, o valor utilizado para o salário-base do técnico em secretariado foi de R$ 1.529,26 (peça 312) , conforme piso da categoria definido na Lei Estadual 7.530/2017.
37.	Vê-se, assim, conforme consignou o relator a quo, que as evidências demonstram que o piso da categoria fixado em lei estadual do Rio de Janeiro apresenta coerência com a média paga pelo mercado naquela unidade de federação.
38.	A alegação de que os acordos coletivos nacionais firmados pela Federação Nacional das Secretárias e Secretários, contemporâneos ao contrato em comento, demonstrariam a adequação do valor fixado pela recorrente não merece prosperar.
39.	Conforme apontou a unidade técnica, o mencionado acordo foi firmado entre a Federação Nacional das Secretárias e Secretários e as empresas do grupo Sul América, não tendo sido apresentada pela recorrente cópia da convenção coletiva eventualmente assinada por sindicato no Rio de Janeiro que represente a categoria de técnico em secretariado prevista no Pregão Eletrônico 36/2011.
40.	O acordo coletivo citado não invalida as pesquisas de preços indicadas no voto condutor do acórdão recorrido já mencionadas. Ademais, o valor apontado no acordo mencionado de R$ 1.123,63, reafirma que o preço de R$ 1.800,00 ofertado pela recorrente não era o praticado no mercado para o cargo licitado.
41.	A respeito da questão de a licitação ter adotado critério de julgamento pelo menor preço global e, por essa razão, seria indevida a análise de preços isolados de itens constantes da planilha de custos, cabe esclarecer que, para fins de apuração do superfaturamento, foram examinados todos os itens referentes à formação do preço associado ao cargo de Técnico em Secretariado cuja contratação estava prevista no Pregão Eletrônico 35/2011. Ademais, em se tratando de serviços de terceirização, os custos apresentados na planilha seriam aqueles em que a empresa efetivamente incorreria.
42.	De qualquer forma, a título de ilustração, ressalto que no caso concreto os pagamentos efetuados para o item Técnico em Secretariado variaram entre 45,98 e 51,90% do total do contrato, conforme consignou a unidade técnica.
43.	Por fim, conforme a jurisprudência deste Tribunal, não cabe a análise da boa-fé de pessoa jurídica, haja vista que a boa-fé somente pode ser analisada em relação à conduta humana.
VII
44.	Estando os autos em meu gabinete, a empresa recorrente fez juntar ao processo memorial, por meio do qual alega, em síntese, que a fixação de remuneração superior ao piso salarial da categoria profissional, se justificaria pelo fato de que "uma melhor remuneração tem como resultado lógico e presumível uma melhor qualidade técnica, representada por uma melhor qualificação, maior disciplina, maior responsabilidade dos empregados terceirizados".
45.	Assim, entende que não caberia sua condenação em débito, já que tal fato consubstanciaria "o enriquecimento ilícito do HFB, que usufrui de uma mão-de-obra mais qualificada, decorrente dessa remuneração superior ao piso salarial."
46.	Não assiste razão à recorrente.
47.	Ainda que se admita que funcionários mais bem remunerados prestariam um serviço de melhor qualidade, como alega a recorrente, por certo, não cabe à contratada estabelecer o nível da qualidade do serviço requerido pela contratante.
48.	Nesse sentido, mesmo na hipótese aventada, não faria sentido afirmar que haveria enriquecimento ilícito do HFB pelo simples fato de, em tese, ter recebido mão-de-obra mais qualificada que a que contratou.
49.	Importante mencionar que a recorrente admite, no memorial apresentado, que seria "possível contratar determinado cargo pelo valor atribuído ao piso salarial". Vê-se, assim, que, ao contrário do que vinha defendendo até então, a empresa admite que os pagamentos recebidos não eram compatíveis com os preços praticado pelo mercado para o cargo em questão, de acordo com as qualificações exigidas no edital.
50.	Dessa forma, considerando que as razões recursais não se mostram suficientes para afastar os fundamentos da decisão recorrida, entendo, em linha com a unidade técnica e com o representante do Ministério Público junto ao TCU, que os recursos devem ser conhecidos para, no mérito, ser-lhes negado provimento.
	Ante o exposto, voto por que o Tribunal adote o acórdão que ora submeto à deliberação deste Colegiado.
TCU, Sala das Sessões, em 14 de março de 2023.
BENJAMIN ZYMLER 
Relator